ACORDAO-COMPLETO-2442746

ACÓRDÃO 6316/2021 ATA 11/2021 - PRIMEIRA CÂMARA

VISTOS, relatados e discutidos estes autos de tomada de contas especial instaurada pelo Ministério do Turismo (MTur) , em razão de irregularidades no Convênio 1278/2010 (Siafi 742120) , celebrado com o Município de Cachoeira de Pajeú/MG, cujo objeto foi a realização do evento "XIX Forró das Viúvas",
ACORDAM os ministros do Tribunal de Contas da União, reunidos em Sessão da 1ª Câmara, ante as razões expostas pelo relator, em:
9.1. considerar revel Janaína Cristina Machado Pinto, para todos os efeitos, dando-se prosseguimento ao processo, com fulcro no art. 12, § 3º, da Lei 8.443/1992;  
9.2. acolher as razões de justificativas de Luiz Humberto Vilela e de Manoelina Ferreira Medrado;
9.3. rejeitar as razões de justificativas de Rejane de Castro Silva e de Carlos Alberto da Silva; e as alegações de defesa de Fabio Ferraz Franco e da empresa NS Center Shows Ltda.; 
9.4 julgar irregulares as contas de Fabio Ferraz Franco e da empresa NS Center Shows Ltda., com fundamento nos arts. 1º, inciso I, 16, inciso III, alíneas "b" e "c", 19 e 23, inciso III, da Lei 8.443/1992, e condená-los, em regime de solidariedade, ao pagamento das quantias a seguir especificadas, com a fixação do prazo de quinze dias, a contar da notificação, para que comprovem, perante o Tribunal (art. 214, inciso III, alínea "a", do RI/TCU) , o recolhimento das dívidas ao Tesouro Nacional, atualizadas monetariamente e acrescidas dos juros de mora, calculados a partir das datas discriminadas, até a data do recolhimento, na forma prevista na legislação em vigor; 
	VALOR ORIGINAL (R$) 
	DATA DA OCORRÊNCIA

	100.000,00 (D) 
	13/5/2011

	734,91 (C) 
	4/11/2011

	2,00 (C) 
	11/11/2011

Valor atualizado até 19/3/2021: R$ 169.214,93.
9.5. aplicar a Fabio Ferraz Franco e a empresa NS Center Shows Ltda., a multa individual prevista no artigo 57 da Lei 8.443/1992, no valor de R$ 50.000,00  (cinquenta mil reais) , fixando-lhes o prazo de 15 (quinze) dias, a contar da notificação, para que comprovem, perante o Tribunal (art. 214, inciso III, alínea "a", do RI/TCU) , o recolhimento das dívidas ao Tesouro Nacional, atualizadas monetariamente desde a data do presente acórdão até a dos efetivos recolhimentos, se forem pagas após o vencimento, na forma da legislação em vigor;
9.6. aplicar aos responsáveis, a seguir discriminados, a multa individual prevista no art. 58, inciso II, da Lei 8.443/1992, nos valores especificados, com a fixação do prazo de quinze dias, a contar das notificações, para comprovarem, perante o Tribunal (art. 214, inciso III, alínea "a", do Regimento Interno) , o recolhimento das dívidas ao Tesouro Nacional, atualizadas monetariamente, desde a data do presente acórdão até a dos efetivos recolhimentos, se forem pagas após o vencimento, na forma da legislação em vigor:
	RESPONSÁVEL
	VALOR

	Rejane de Castro Silva
	R$ 10.000,00

	Janaína Cristina Machado Pinto
	R$ 10.000,00

	Carlos Alberto da Silva
	R$ 12.000,00

9.7. inabilitar Fabio Ferraz Franco para o exercício de cargo em comissão ou função de confiança no âmbito da Administração Pública pelo período de 5 (cinco) anos, com suporte no que prescreve o art. 60 da Lei 8.443/1992;
9.8. declarar a inidoneidade da empresa NS Center Shows Ltda. para participar, por 2 (dois) anos, de licitação na Administração Pública Federal, nos termos do art. 46 da Lei 8.443/1992;
9.9. autorizar a cobrança judicial da dívida, caso não atendidas as notificações, nos termos do art. 28, inciso II, da Lei 8.443/1992, c/c o art. 219, inciso II, do RI/TCU; 
9.10. encaminhar cópia desta deliberação ao Procurador-Chefe da Procuradoria da República no Estado de Minas Gerais, nos termos do art. 16, § 3º, da Lei 8.443/1992 c/c o art. 209, § 7º, do RI/TCU, para adoção das medidas que entender cabíveis.

Tomada de contas especial instaurada em razão de irregularidades no Convênio 1278/2010 (Siafi 742120), celebrado com o Município de Cachoeira de Pajeú/MG, cujo objeto foi a realização do evento XIX Forró das Viúvas.

Primeira Câmara

Município de Cachoeira de Pajeú - MG.

3. Interessados/Responsáveis:
3.1. Interessado: Ministério do Turismo (05.457.283/0001-19)
3.2. Responsáveis: Carlos Alberto da Silva (XXX.797.948-XX); Fabio Ferraz Franco (XXX.990.315-XX); Janaína Cristina Machado Pinto (XXX.652.921-XX); Luiz Humberto Vilela Costa (XXX.789.511-XX); Manoelina Pereira Medrado (XXX.428.531-XX); NS Center Shows Ltda., (14.671.125/0001-58); Rejane de Castro Silva (XXX.394.601-XX).

13.1. Ministros presentes: Benjamin Zymler (na Presidência), Walton Alencar Rodrigues (Relator), Vital do Rêgo e Jorge Oliveira.

ACORDAO-COMPLETO-2552298

Acórdão 7928/2022 - Primeira Câmara

WALTON ALENCAR RODRIGUES

Adoto, como relatório, a instrução da Secretária de Tomada de Contas Especiais (SecexTCE) , peça 100, cuja proposta de encaminhamento foi acolhida pelo respectivo dirigente.
Transcrevo a instrução a seguir, in verbis:
"INTRODUÇÃO
1.	Cuidam os autos de tomada de contas especial instaurada pelo Ministério do Turismo (MTur) , em desfavor do Sr. Fabio Ferraz Franco, CPF XXX.990.315-XX, Prefeito de 2009 a 2012, em razão da impugnação total de despesas do Convênio 1278/2010 (Siafi 742120) , celebrado com o Município de Cachoeira de Pajeú/MG, tendo por objeto incentivar o turismo, por meio de apoio à realização do "XIX Forró das Viúvas", de 25/6/2010 a 25/7/2011 (peça 1, p. 38-56) . 
HISTÓRICO 
2.	O ajuste vigeu de 25/6/2010 a 25/7/2011 e previu o montante de R$ 105.050,00 para a execução do objeto, dos quais, R$ 100.000,00 de recursos federais, repassados mediante a Ordem Bancária 2011OB800082, de 13/5/2011 (peça 1, p. 62) .
3.	No último parecer técnico do tomador de contas - Nota Técnica de Análise Financeira de 13/2014, de 25/3/2014 - (peça 1, p.156 a 161) , o tomador de contas propôs a irregularidade das contas e a imputação do débito na totalidade dos recursos federais repassados ao ex-prefeito Fabio Ferraz Franco, proposta acolhida pelo órgão de controle interno e pelo titular da pasta.
4.	A Secex/MG citou o Sr. Fabio Ferraz Franco para que restituísse o total dos recursos federais repassados ou justificasse as seguintes ocorrências (peça 5) :
a) alguns itens de infraestrutura (tendas, som e palco) teriam sido executados em desconformidade com o plano de trabalho, com infração às cláusulas 3ª, item II, letras a, z e 10ª, itens III e VI, do convênio; 
b) todos os serviços foram adquiridos por meio de pregão presencial, inclusive as atrações artísticas, que não são serviços comuns, sobretudo pelo fato de já terem sido pré-selecionadas pelo licitante (serviços singulares que só podem ser prestados pelos artistas selecionados) , com infração 
ao às cláusulas 3ª, item II, letras z e 10ª, itens III e VI, do convênio; 
c) não foram apresentadas declarações sobre a exibição do vídeo institucional do MTur e sobre a existência de outros patrocinadores, com infração à cláusula 3ª, item II, letras a, k, l e z, do convênio; 
d) o relatório de receita e despesa não espelhava a realidade, com infração à cláusula 3ª, item II, letra z, do convênio; 
e) não foram lançados, no Siconv: o atesto da nota fiscal de serviços; o extrato comprovando o 
depósito da contrapartida; os comprovantes de pagamento e da aplicação financeira; as declarações de notificação dos partidos políticos e de gratuidade do evento, com infração à cláusula 3ª, item II, letras h, z, ll e mm, do convênio; e 
f) não foi apresentada justificativa para a realização de pregão presencial em detrimento do eletrônico; não foi realizada pesquisa de preços antes do certame; e não há justificativa para o fato de, no mapa de lances contido na ata do pregão presencial, constar como vencedoras empresas diversas da contratada, com infração à cláusula 3ª, item II, letras m, z e § único, letra a, do convênio.
5.	Como o responsável foi revel, a Secex/MG deu prosseguimento à análise do processo (peça 9) , nos termos o § 3° do art. 12 da Lei 8.443/1992, entendendo, no entanto, que a contratação dos artistas por meio do pregão presencial representaria irregularidade, mas não caracterizaria débito, uma vez que o Ministério do Turismo não colocou em dúvida a realização do evento, não havendo, portanto, indícios de danos ao Erário. Propôs o julgamento pela irregularidade das contas do responsável em decorrência das irregularidades já relatadas e a aplicação da multa prevista no art. 58, inciso I, da Lei 8.443/1992.
6.	O MP/TCU, conforme parecer (peça 12) , discordou da unidade técnica no tocante à execução financeira, e, com base em consulta ao Siconv, aduziu os seguintes apontamentos:
8. Em consulta ao Siconv (aba "execução convenente - processo de execução") , constatei que o município realizou um único certame, que teve por objeto a execução de todos os serviços relacionados ao evento, incluindo a contratação das atrações artísticas. De acordo com a ata de julgamento, apenas uma empresa participou do processo licitatório, sendo declarada vencedora com o valor total de R$ 105.050,00. Ainda segundo registros no Siconv (abas "execução convenente - documento de execução e pagamento") , a realização da despesa estaria acobertada por uma nota fiscal emitida pela empresa contratada, que teria sido paga em duas parcelas: R$ 105.000,00 por meio de transferência bancária cujo favorecido seria a empresa contratada, e R$ 50,00 em espécie. 
9. Embora os registros efetuados pelo convenente no Siconv sejam coerentes com o objeto avençado, não foram localizados elementos, seja nos autos, seja no próprio Siconv, que permitam identificar com segurança os beneficiários dos recursos, já que não foram juntados documentos do processo de pagamento como, por exemplo, cópias de cheques ou transferências bancárias e extratos bancários, fato destacado pelo MTur. Assim, para afastar a responsabilidade do ex-prefeito, conforme proposto pela unidade técnica, considero necessária a adoção de medida preliminar no sentido de obter junto ao Banco do Brasil os extratos da conta vinculada, bem como os documentos relativos às transferências e pagamentos realizados, com a identificação dos beneficiários.
7.	O Parquet, então, propôs realização de diligência junto ao Banco do Brasil (peça 12) , no sentido de se obter documentação que permitisse identificar os beneficiários dos recursos do convênio, e, caso a medida fosse dispensada, sugeriu o julgamento pela irregularidade das contas do responsável e a imputação do débito na totalidade dos recursos federais repassados e da multa prevista no art. 57 da Lei 8.443/1992.
8.	Tendo o Ministro-Relator anuído à proposta do MP (peça 13) , a diligência foi efetuada nos termos da proposta contida em instrução processual (peça 14) , aprovada pelo Secretário (peça 15) , e efetivada pelo Ofício 1482/2016-TCU/SECEX-MG, de 17/6/2016 (peça 17) .
9.	Em resposta ao expediente, o Banco do Brasil enviou documentos e extratos bancários (peça 18) , informando que foi efetuada transferência bancária, em 13/6/2011, em benefício de Nélio de Jesus da Silva ME, no valor de R$ 105.000,00 (peça 18, p. 1) , levando a Secex-MG a inferir que o Sr. Fabio Ferraz Franco teria sido o preposto recebedor de tal valor e a propor o julgamento pela irregularidade das contas do ex-prefeito, condenando-o ao ressarcimento do débito no valor total dos recursos federais repassados, abatidos os montantes já devolvidos, bem como aplicando-lhe a multa prevista no art. 57 da Lei 8.443/1992 (instrução à peça 24, pronunciamentos da Subunidade e da Unidade às peças 25-26) .
10.	O MP/TCU concordou com a proposta da SECEX/MG (peça 27) .
11.	Não obstante a proposta da Secex/MG, com a concordância do MP/TCU, o Ministro-Relator, conforme Despacho de novembro/2017 (peça 29) , avaliou que a TCE não se encontra em condições de ser resolvida no mérito, retornando o processo à unidade técnica para que a reavaliasse e expedindo determinações, conforme apresenta-se a seguir:
É necessário que os autos sejam primeiramente saneados, por meio de outras eventuais pesquisas ao Siconv e/ou de diligências ao MTur, caso necessário; e, posteriormente, seja realizada nova citação de Fabio Ferraz Franco e da empresa NS Center Shows, em regime de solidariedade, pela totalidade dos recursos repassados, para que justifiquem as irregularidades já levantadas e outras eventualmente identificadas, incluindo os indícios de fraude no Pregão Presencial 11/2010 e de sobrepreço no plano de trabalho e de superfaturamento no pagamento à NS Center Shows, e para que comprovem os valores efetivamente recebidos pelos artistas, a título de cachê. 
Determino ainda, após o saneamento dos autos e sua reanálise, a audiência dos servidores do MTur Rejane de Castro Silva, que emitiu o parecer técnico aprovando o plano de trabalho (peça 1, p.26) ; Janaína Cristina Machado Pinto, que aprovou o parecer técnico (peça 1, p. 26) ; Luiz Humberto Vilela, que emitiu o parecer jurídico aprovando o plano de trabalho (peça 1, p.37) ; e Manoelina Ferreira Medrado, que aprovou o parecer jurídico (peça 1, p. 37) ; para que justifiquem, entre outras eventuais irregularidades, pelo menos, as seguintes: 
a) a aprovação do plano de trabalho do Convênio 1278/2010 (Siafi 742120) no dia 25/6/2010, primeiro dia do evento objeto da avença, tendo em vista que não havia tempo hábil para a execução de licitação;
b) a ausência de avaliação dos valores propostos para a contratação dos artistas, quanto a eventual sobrepreço, uma vez que, em razão de o convênio ter sido assinado no primeiro dia do evento, obviamente o município já havia contratado empresa intermediária para viabilizar o pagamento dos artistas, a qual certamente cobraria pelo serviço de intermediação; em desobediência ao termo do convênio, que proíbe a realização de despesas a título de taxa de administração, de gerência ou similar.
Determino ainda a audiência de Carlos Alberto da Silva, Secretário Nacional de Políticas Públicas de Turismo/MTur, subscritor do Convênio 1278/2010 (Siafi 742120) , por ter assinado a avença no dia 25/6/2010, primeiro dia do evento objeto da avença, tendo em vista que não havia tempo hábil para a execução de licitação, e cujo plano de trabalho não foi avaliado quanto a eventual sobrepreço nos valores propostos para a contratação dos artistas. 
Acrescento que a unidade técnica, ao analisar convênio ou outro instrumento de repasse de recursos federais cujo registro seja obrigatório no Siconv, deve, antes de realizar oitivas, diligências, audiências e citações, conferir os documentos pertinentes às análises, naquele sistema informatizado, juntá-los aos autos e avaliá-los.
12.	Considerando que os autos não estavam devidamente saneados, conforme apontado pelo Ministro-Relator, foi proposto o envio de diligência ao Ministério do Turismo solicitando o encaminhamento de cópia dos documentos pertinentes à prestação de contas do convênio em exame (peça 30) .
13. 	Em resposta à diligência promovida por esta Secretaria, por meio do Ofício 0158/2018-TCU/SECEX-MG, de 7/2/2018 (peça 32) , recebido em 19/2/2018 (peças 35 e 39) , o Ministério do Turismo apresentou informações e/ou esclarecimentos (peças 36-38) . 
14.	Após análise das diligências, a Secex/MG, na instrução de peça 43, que contou com a anuência do Diretor da unidade técnica (peça 44) , propôs as seguintes citações e audiências, em consonância com o Despacho do Relator:
21.1	a) realizar a citação do Sr. Fabio Ferraz Franco, CPF XXX.990.315-XX, ex-prefeito de Cachoeira de Pajeú/MG, e da empresa NS Center Shows Ltda., CNPJ 14.671.125/0001-58, com fundamento nos arts. 10, § 1º, e 12, incisos I e II, da Lei 8.443/1992 c/c o art. 202, incisos I e II, do RI/TCU, para que, no prazo de quinze dias, apresentem alegações de defesa quanto às irregularidades e condutas detalhadas nos itens 21.1.1 a 21.1.4, apresentados a seguir, ou recolham, solidariamente, aos cofres do Tesouro Nacional a quantia abaixo indicada, atualizada monetariamente a partir da respectiva data até o efetivo recolhimento, abatendo-se na oportunidade a quantia eventualmente ressarcida, na forma da legislação em vigor. Os valores ressarcidos foram R$ 743,91 e R$ 2,00, em 4/11/2011 e 11/11/2011, respectivamente (peça 1, p. 159, 163-165 e 173) .
21.1.1. Irregularidade: fraude no Pregão Presencial 11/2010;
Conduta:
I) Sr. Fabio Ferraz Franco: ter incorrido em ações coordenadas para fraudar o referido Pregão Presencial 11/2010, caracterizadas pelas seguintes evidências:
- a ausência de justificativas para a utilização do pregão presencial para a contratação da execução do evento e para o referido "Mapa de Lances";
- a presença de uma única licitante no certame;
- o orçamento contido no plano de trabalho nos exatos valores e termos da proposta apresentada pela NS Center Shows Ltda., posteriormente, vencedora do certame, coincidindo ainda com os valores efetivamente contratados;
- a apresentação de cartas de exclusividade das bandas designando a NS Center Shows Ltda. como seu representante exclusivo para a data e local do evento, antes mesmo da assinatura do contrato;
II) NS Center Shows Ltda.: ter se beneficiado de fraude ao Pregão Presencial 11/2010;
Dispositivos violados: Lei 10.520/2002, art. 9º e Lei 8.666/1993, arts. 3º e 90;
21.1.2  Irregularidade: sobrepreço no plano de trabalho; 
Conduta:  
I) Sr. Fabio Ferraz Franco: ter incorrido em ações/omissões que redundaram em sobrepreço no plano de trabalho, descritas a seguir:
- a ausência de avaliação dos valores propostos para a contratação dos artistas leva a eventual sobrepreço, tendo em vista que, em razão de o convênio ter sido assinado na véspera dos shows, obviamente o Município contrataria ou já havia contratado empresa intermediária para viabilizar o pagamento dos artistas, a qual certamente cobraria pelo serviço de intermediação;
II) NS Center Shows Ltda.: ter se beneficiado de sobrepreço ocorrido no plano de trabalho;
Dispositivos violados: Lei 8.666/1993, arts. 3º e 90;
21.1.3. Irregularidade: superfaturamento no pagamento à NS Center Shows Ltda.;
Conduta: 
I) Sr. Fabio Ferraz Franco: ter incorrido em ações/omissões que redundaram em superfaturamento no pagamento à NS Center Shows Ltda., descritas a seguir:
- dissonância entre as datas dos atos administrativos que deram origem a esse convênio e à contratação da empresa NS Center Shows Ltda. para a realização do seu objeto, o que dificulta estabelecer o nexo de causalidade entre os recursos repassados e o evento executado;
- embora os shows tenham ocorrido nos dias 25 a 27 de junho de 2010, a transferência on line do município em benefício de Nélio de Jesus da Silva ME só veio a ocorrer em 13/6/2011, quase um ano depois;
- o contrato celebrado entre o município e aquela empresa datou de 21/06/2010 (peça 28, p. 42) , sendo que o termo do convênio foi assinado em data posterior (25/6/2010) .
- os recursos financeiros foram transferidos pelo MTur ao Município de Cachoeira de Pajeú/MG em 18/5/2011 (peça 18, p.15) , quase onze meses após a realização da festa;
- todas essas dissonâncias entre as datas dos aludidos atos administrativos indicam que os recursos do convênio não foram utilizados no pagamento dos artistas que se apresentaram;
- o fato de os recursos federais terem sido repassados posteriormente ao evento revela que, caso tenham sido empregados em objeto relacionado ao convênio, o foram para o ressarcimento de despesas já efetuadas, conduta proscrita pela IN STN 1/1997;
II) NS Center Shows Ltda.: ter se beneficiado do referido superfaturamento;
Dispositivos violados: Lei 8.666/1993, arts. 3º e 90;
21.1.4. Irregularidade: ausência de comprovação dos cachês efetivamente recebidos pelos artistas;
Conduta: 
I) Sr. Fabio Ferraz Franco: ter deixado de exigir da empresa contratada para os shows a comprovação dos cachês efetivamente recebidos pelos artistas;
II) NS Center Shows Ltda.: ter se beneficiado da referida ausência de comprovação dos cachês efetivamente recebidos pelos artistas;
Dispositivos violados: Termo do Convênio, cláusula terceira, II, pp - peça 1, p. 44;
	VALOR ORIGINAL (R$) 
	DATA DA OCORRÊNCIA

	100.000,00 (D) 
	13/5/2011

	734,91 (C) 
	4/11/2011

	2,00 (C) 
	11/11/2011

Valor atualizado até 24/4/2018: R$ 149.007,29 (peça 40) .
 (...) 
21.2. realizar a audiência de Rejane de Castro Silva, CPF XXX.394.601-XX; Janaína Cristina Machado Pinto, CPF XXX.652.921-XX; Luiz Humberto Vilela Costa, CPF XXX.789.511-XX; Manoelina Pereira Medrado, CPF XXX.428.531-XX, ex-servidores do Ministério do Turismo, com fundamento nos arts. 10, § 1º, e 12, incisos I e III, da Lei 8.443/1992 c/c o art. 202, incisos I e III, do RI/TCU, para que, no prazo de quinze dias, apresentem razões de justificativa quanto às irregularidades detalhadas a seguir:
a.1) Irregularidade: aprovação do plano de trabalho do Convênio 1278/2010 (Siafi 742120) no dia 25/6/2010, primeiro dia do evento objeto da avença, tendo em vista que não havia tempo hábil para a execução de licitação;
a.2) Conduta: Rejane de Castro Silva - emitiu o parecer técnico aprovando o plano de trabalho (peça 1, p.26) ; Janaína Cristina Machado Pinto - aprovou o parecer técnico (peça 1, p. 26) ; Luiz Humberto Vilela Costa - emitiu o parecer jurídico aprovando o plano de trabalho (peça 1, p.37) e Manoelina Ferreira Medrado - aprovou o parecer jurídico (peça 1, p. 37) ; 
a.3) Dispositivos violados: Lei 8.666/1993, arts. 3º;
b.1) Irregularidade: ausência de avaliação dos valores propostos para a contratação dos artistas, quanto a eventual sobrepreço, uma vez que, em razão de o convênio ter sido assinado no primeiro dia do evento, obviamente o município já havia contratado empresa intermediária para viabilizar o pagamento dos artistas, a qual certamente cobraria pelo serviço de intermediação;
b.2) Conduta: Rejane de Castro Silva - emitiu o parecer técnico aprovando o plano de trabalho (peça 1, p.26) ; Janaína Cristina Machado Pinto - aprovou o parecer técnico (peça 1, p. 26) ; Luiz Humberto Vilela Costa - emitiu o parecer jurídico aprovando o plano de trabalho (peça 1, p.37) e Manoelina Ferreira Medrado - aprovou o parecer jurídico (peça 1, p. 37) ;
b.3) Dispositivos violados: Termo do Convênio, cláusula terceira, II, kk - peça 1, p. 43;
21.3	realizar a audiência do Sr. Carlos Alberto da Silva, CPF XXX.797.948-XX, ex-Secretário Nacional de Políticas Públicas de Turismo/MTur, para que, no prazo de quinze dias, apresente razões de justificativa quanto às irregularidades detalhadas a seguir:
a.1) Irregularidade: assinatura do convênio no dia 25/6/2010, primeiro dia do evento objeto da avença, tendo em vista que não havia tempo hábil para a execução de licitação, e, ainda, não avaliação do plano de trabalho quanto a eventual sobrepreço nos valores propostos para a contratação dos artistas;
a.2) Conduta: o responsável subscreveu o referido Convênio 1278/2010 (peça 1, p. 28-56) ;
a.3) Dispositivos violados: Lei 8.666/1993, arts. 3º;
15.	Em seguida, as comunicações processuais correspondentes foram encaminhadas aos responsáveis, conforme ofícios constantes das peças 46-50, 52, 78 e 79. Os responsáveis Luiz Humberto Vilela Costa, Rejane de Castro Silva, Manoelina Pereira Medrado, Janaina Cristina Machado Pinto, Fábio Ferraz Franco, Carlos Alberto da Silva e NS Center Shows Ltda. tomaram ciência do teor da comunicação, conforme evidenciam os Avisos de Recebimento (peças 53-55, 58-59, 68, 84 e 95) .
16.	Os responsáveis Luiz Humberto Vilela Costa (peças 75-77) , Rejane de Castro Silva (peça 62) , Manoelina Pereira Medrado (peças 64-66) , Fábio Ferraz Franco (peças 87-89) , Carlos Alberto da Silva (peças 96-97) e NS Center Shows Ltda (peças 92, 93 e 95) trouxeram respostas às respectivas citações ou audiência que receberam.
17.	Entretanto, transcorrido o prazo regimental, a responsável Janaina Cristina Machado Pinto permaneceu silente, devendo ser considerada revel, nos termos do art. 12, §3º, da Lei 8.443/1992. Registre-se que essa responsável foi devidamente notificada, por intermédio do Ofício 1085/2018 - Secex/MG (peça 49) , recebido em 23/5/2018 (peça 58) , em seu endereço obtido a partir de pesquisa de endereço em sistemas custodiado pelo TCU (peça 43, p. 11) , tendo inclusive pedido prorrogação de prazo no presente feito (peça 71) , a qual foi concedida. Considerando a prorrogação de prazo concedida, o prazo para defesa foi prorrogado para 8/7/2018 (peça 74, p. 2) . O Ofício de audiência foi recebido em mãos por Ana Carolina F. Souza.
EXAME TÉCNICO
18.	O Exame Técnico tratará de avaliar a revelia, as alegações de defesa e as razões de justificativa. 
Da validade das notificações da responsável revel:
19.	Preliminarmente, cumpre tecer breves considerações sobre a forma como são realizadas as comunicações processuais no TCU. A esse respeito, destacam-se o art. 179, do Regimento Interno do TCU (Resolução 155, de 4/12/2002) e o art. 4º, inciso III, § 1º, da Resolução TCU 170, de 30 de junho de 2004, in verbis:
Art. 179. A citação, a audiência ou a notificação, bem como a comunicação de diligência, farse-ão:
I - mediante ciência da parte, efetivada por servidor designado, por meio eletrônico, fac-símile, telegrama ou qualquer outra forma, desde que fique confirmada inequivocamente a entrega da comunicação ao destinatário;
II - mediante carta registrada, com aviso de recebimento que comprove a entrega no endereço do destinatário;
III - por edital publicado no Diário Oficial da União, quando o seu destinatário não for localizado
 (...) 
Art. 3º As comunicações serão dirigidas ao responsável, ou ao interessado, ou ao dirigente de órgão ou entidade, ou ao representante legal ou ao procurador constituído nos autos, com poderes expressos no mandato para esse fim, por meio de:
I - correio eletrônico, fac-símile ou telegrama;
II - servidor designado;
III - carta registrada, com aviso de recebimento;
IV - edital publicado no Diário Oficial da União, quando o seu destinatário não for localizado, nas hipóteses em que seja necessário o exercício de defesa.
Art. 4º. Consideram-se entregues as comunicações:
I - efetivadas conforme disposto nos incisos I e II do artigo anterior, mediante confirmação da ciência do destinatário;
II - realizadas na forma prevista no inciso III do artigo anterior, com o retorno do aviso de recebimento, entregue comprovadamente no endereço do destinatário;
III - na data de publicação do edital no Diário Oficial da União, quando realizadas na forma prevista no inciso IV do artigo anterior.
§ 1º O endereço do destinatário deverá ser previamente confirmado mediante consulta aos sistemas disponíveis ao Tribunal ou a outros meios de informação, a qual deverá ser juntada ao respectivo processo.
 (...) 
20.	Bem se vê, portanto, que a validade da citação via postal não depende de que o aviso de recebimento seja assinado pelo próprio destinatário da comunicação, o que dispensa, no caso em tela, a entrega do AR em "mãos próprias". A exigência da norma é no sentido de o Tribunal verificar se a correspondência foi entregue no endereço correto, residindo aqui a necessidade de certeza inequívoca. 
21.	Não é outra a orientação da jurisprudência do TCU, conforme se verifica dos julgados a seguir transcritos:
São válidas as comunicações processuais entregues, mediante carta registrada, no endereço correto do responsável, não havendo necessidade de que o recebimento seja feito por ele próprio (Acórdão 3648/2013-TCU-Segunda Câmara, Relator Ministro JOSÉ JORGE) ;
É prescindível a entrega pessoal das comunicações pelo TCU, razão pela qual não há necessidade de que o aviso de recebimento seja assinado pelo próprio destinatário. Entregandose a correspondência no endereço correto do destinatário, presume-se o recebimento da citação. (Acórdão 1019/2008-TCU-Plenário, Relator Ministro BENJAMIN ZYMLER) ;
As comunicações do TCU, inclusive as citações, deverão ser realizadas mediante Aviso de Recebimento - AR, via Empresa Brasileira de Correios e Telégrafos, bastando para sua validade que se demonstre que a correspondência foi entregue no endereço correto. (Acórdão 1526/2007-TCU-Plenário, Relator Ministro AROLDO CEDRAZ) .
22.	A validade do critério de comunicação processual do TCU foi referendada pelo Supremo Tribunal Federal, nos termos do julgamento do MS-AgR 25.816/DF, por meio do qual se afirmou a desnecessidade da ciência pessoal do interessado, entendendo-se suficiente a comprovação da entrega do "AR" no endereço do destinatário:
Ementa: agravo regimental. Mandado de segurança. Desnecessidade de intimação pessoal das decisões do tribunal de contas da união. art. 179 do regimento interno do TCU. Intimação do ato impugnado por carta registrada, iniciado o prazo do art. 18 da lei nº 1.533/51 da data constante do aviso de recebimento. Decadência reconhecida. Agravo improvido.
O envio de carta registrada com aviso de recebimento está expressamente enumerado entre os meios de comunicação de que dispõe o Tribunal de Contas da União para proceder às suas intimações.
O inciso II do art. 179 do Regimento Interno do TCU é claro ao exigir apenas a comprovação da entrega no endereço do destinatário, bastando o aviso de recebimento simples. 
23.	No caso vertente, a audiência da responsável revel ocorreu da seguinte forma (vide parágrafo 17 acima) :
a) A audiência da responsável Janaina Cristina Machado Pinto se deu em endereço proveniente de pesquisas de endereços realizadas pelo TCU, em sistemas custodiados pelo TCU; inclusive a responsável compareceu aos autos pedindo prorrogação de prazo de defesa.
Da revelia da responsável Janaina Cristina Machado Pinto
24.	Nos processos do TCU, a revelia não leva à presunção de que seriam verdadeiras todas as imputações levantadas contra os responsáveis, diferentemente do que ocorre no processo civil, em que a revelia do réu opera a presunção da verdade dos fatos narrados pelo autor (Acórdão 1009/2018-TCU-Plenário, Relator: Bruno Dantas; 2369/2013 - TCU - Plenário, Relator: Benjamim Zymler e 2449/2013 - TCU - Plenário, Relator: Benjamim Zymler) . Dessa forma, a avaliação da responsabilidade do agente não pode prescindir da prova existente no processo ou para ele carreada. 
25.	Ao não apresentar sua defesa, a responsável deixou de produzir provas de que agiu corretamente ao aprovar o plano de trabalho do ajuste. 
26.	Mesmo as razões de justificativa não sendo apresentadas, considerando o princípio da verdade real que rege esta Corte, procurou-se buscar, em manifestações dos responsáveis na fase interna desta Tomada de Contas Especial, se havia algum argumento que pudesse ser aproveitado a seu favor. 
27.	No entanto, não foram apresentados, por ela, documentos de defesa na fase interna.
28.	Em se tratando de processo em que a parte interessada não se manifestou acerca das irregularidades imputadas, não há elementos para que se possa efetivamente aferir e reconhecer a ocorrência de boa-fé na conduta do responsável, podendo este Tribunal, desde logo, proferir o julgamento de mérito pela irregularidade das contas, conforme os termos dos §§ 2º e 6º do art. 202 do Regimento Interno do TCU. (Acórdão 2064/2011-TCU-Primeira Câmara (relator: Ubiratan Aguiar) , 6.182/2011-TCU-1ª Câmara (relator: Weber de Oliveira) , 4.072/2010-TCU-1ª Câmara (Relator: Valmir Campelo) , 1.189/2009-TCU-1ª Câmara (Relator: Marcos Bemquerer) , 731/2008-TCU-Plenário (Relator: Aroldo Cedraz) .
29.	Dessa forma, a responsável Janaina Cristina Machado Pinto deve ser considerada revel, nos termos do art. 12, §3º, da Lei 8.443/1992. Outrossim, deveriam suas contas serem julgadas irregulares, e ser aplicado a ela a multa prevista no art. 58, inciso II da Lei 8.443/1992. Contudo, considerando os elementos de defesa trazidos pela Sra. Rejane de Castro Silva (analisados adiante) que serão acolhidas, as contas da Sra. Janaina Cristina Machado Pinto serão julgadas regulares com ressalva.
Da defesa do Sr. Luiz Humberto Vilela Costa (peças 75-77) e da Sra. Manoelina Pereira Medrado (peças 64-66) 
30.	Passa-se a analisar as razões de justificativa de Luiz Humberto Vilela Costa (peças 75-77) e Manoelina Pereira Medrado (peças 64-66) , conjuntamente. A análise conjunta é pertinente em razão desses responsáveis terem sido ouvidos em audiência pelo mesmo ato (emissão de Parecer Jurídico) , que supostamente gerou as mesmas irregularidades (aprovação do ajuste pouco antes do evento conveniado e ausência de análise de custos) , e também devido a eles terem trazido argumentos de defesa parecidos.
Razões de justificativa do Sr. Luiz Humberto Vilela Costa (peças 75-77) e da Sra. Manoelina Pereira Medrado (peças 64-66) 
31.	Registre-se que a defesa foi trazida por meio dos seguintes documentos:
a) Argumentos de defesa (peça 75) ;
b) Tela do SICONV (peça 76) ;
c) Acórdão 1526/2018 - TCU - 2º Câmara (peça 77) 
Argumentos (peça 75) 
32.	A conduta de celebração de convênios com exiguidade de tempo para execução do objeto há muito deixou de ser prática recorrente no âmbito do Ministério do Turismo.
33.	O TCU reconheceu o aperfeiçoamento da gestão interna do Ministério do Turismo quando proferiu o Acórdão 1948/2017-TCU-Plenário, o qual tem sido invocado para isentar a responsabilização de servidores dessa pasta e, ainda, para refutar recomendações de suas audiências, a exemplo dos Acórdão 2064/2017-TCU-Plenário e 8786/2017 e 8787/2017 - TCU - 2ª Câmara.
34.	Não é permitido ao Advogado Público adentrar na análise da conveniência e da oportunidade da prática de atos administrativos, tampouco, os aspectos de natureza eminentemente técnico-administrativa.
35.	De acordo com a legislação pertinente citada pelo responsável, compete aos advogados públicos tão-somente o exame prévio e conclusivo quanto aos termos das minutas propostas, que, embora obrigatório, não vincula a Administração, a quem compete a decisão de celebrar ou não o convênio.
36.	A análise das minutas de editais de licitação, contratos, acordos e convênios pela Consultoria Jurídica restringe-se aos aspectos jurídicos.
37.	Ao advogado público compete verificar a existência de parecer favorável do setor técnico, de plano de trabalho aprovado pela autoridade competente, de reserva de recursos mediante a emissão de nota de empenho e a análise da minuta do convênio, conforme disciplinado na Portaria Interministerial 127/2008.
38.	O responsável aprovou parecer jurídico alicerçado em lições de doutrina, jurisprudência e com base legal, inexistindo dolo, culpa, erro grave ou outros elementos capazes de evidenciar má-fé, negligência, imprudência ou imperícia.
39.	Não deve prosperar a tese de que o parecer jurídico aprovado pela responsável teria infringido os arts. 42 e 54, inciso II, da Portaria Interministerial 127/2008, porque tais dispositivos regem a liberação de recursos que consiste em fase posterior à formalização do convênio, devendo ser observados pela área técnica e não pela Consultoria Jurídica.
40.	A defesa alega que o parecerista não agiu com dolo ou culpa.
41.	Não cabe à Consultoria Jurídica opinar quanto à exiguidade de prazo.
42.	Não obstante, o Parecer 1604/2010 deixou registrado a necessidade de atenção à correlação temporal e à análise de custos dos serviços.
43.	A liberação de recursos em data posterior à prevista no cronograma impõe à Administração a prorrogação de ofício da vigência do convênio, não havendo violação das normas contidas na Portaria Interministerial 127/2008.
44.	Devido a reiteradas ocorrências de atrasos nas liberações de recursos públicos na execução de convênios federais, o instituto do ressarcimento foi previsto no art. 64 da Portaria Interministerial 507/2011, bem como no art. 52 da Portaria Interministerial e 424/2016. [no caso vertente, o evento estava previsto para o período de 25/6/2010 a 27/6/2010, e os recursos só foram repassados pelo MTur em 13/5/2011, ou seja, com atraso, em situação que se amoldaria ao previsto no art. 64 da Portaria 507/2011].
45.	O TCU destacou no âmbito do Acórdão 2064/2017-TCU-Plenário que, embora não desejável, as condutas concernentes à liberação de recursos às vésperas dos eventos permeavam toda a Administração Pública nos anos de 2006 a 2010 e não somente o Ministério do Turismo.
46.	Razões de justificativa, emitidas pela Sra. Manoelina Pereira Medrado, com teor semelhante ao presente, foram, no âmbito do Acórdão 7307/2013-TCU-Primeira Câmara, acolhidas pelo Tribunal, no que concerne à celebração de convênios com cronograma de execução e vigências incompatíveis com as datas de realização dos eventos.
Razões de justificativa da Sra. Manoelina Pereira Medrado (peças 64-66) 
47.	Registre-se que a defesa foi trazida por meio dos seguintes documentos:
a) Argumentos de defesa (peça 64, p. 1-24) ;
b) Acórdão do TCU (peças 64, p. 25-130; 65; e 66) .
Argumentos (peça 64, p. 1-24) 
48.	Os argumentos Sra. Manoelina Pereira Medrado são semelhantes ao do Sr. Luiz Humberto Vilela Costa.
Análise das Razões de justificativa do Sr. Luiz Humberto Vilela Costa (peças 75-77) e da Sra. Manoelina Pereira Medrado (peças 64-66) 
49.	Inicialmente, faz-se mister descrever as irregularidades que motivaram a audiência do Sr. Luiz e da Sra. Manoelina, conforme instrução de peça 43:
- aprovar plano de trabalho do Convênio 1278/2010 (Siafi 742120) no dia 25/6/2010, primeiro dia do evento objeto da avença, tendo em vista que não havia tempo hábil para a execução de licitação;
- não ter avaliado os valores propostos para a contratação dos artistas, quanto a eventual sobrepreço, uma vez que, em razão de o convênio ter sido assinado no primeiro dia do evento, obviamente o município já havia contratado empresa intermediária para viabilizar o pagamento dos artistas, a qual certamente cobraria pelo serviço de intermediação.
50.	Os atos deles, para supostamente contribuir com a irregularidade, teriam sidos a emissão de Parecer Jurídico que possibilitou a aprovação da celebração do convênio (Luiz elaborou o parecer e Manoelina o aprovou) . 
51.	Passando em revista o Parecer Jurídico 1604/2010 (peça 1, p. 28-37) , verificou-se que, de fato, assiste razão à responsável quando asseverou que o referido instrumento continha aleta ao Setor Técnico quanto à necessidade de observância a cronogramas de desembolso e execução, senão vejamos o excerto abaixo (peça 1, p. 33-34) :
Nesse sentido, setor técnico competente deverá exigir dos proponentes a observação da correlação temporal entre as etapas de execução física do objeto e os repasses dos recursos. Trata-se, pois, de exigência do TCU, conforme se infere de parte dos Acórdão 2066/2006-TCU-Plenário e nº 1852/2006 - Segunda Câmara (...) 
52.	Ainda sobre o Parecer Jurídico, esse, em seus itens 27 e 28, deixou demonstrado que a análise de custos seria da área técnica (e não da jurídica) do Ministério do Turismo	 (peça 1, p. 33-34) . 
53.	Nota-se assim que não houve dolo ou culpa dos pareceristas, visto que não tiveram ação e omissão em sua conduta que tenha causado a irregularidade.
54.	De igual modo, não se mostra razoável imputar aos responsáveis, na qualidade de consultores jurídicos, a infringência aos artigos 42 e 54 da Portaria Interministerial MP/MF/MCT 127/2008, haja vista que referidos dispositivos tratam da liberação de recursos e de acompanhamento e fiscalização do objeto, atividades não correlatas com o mister jurídico da defendente.
55.	Além dessas questões pontuais, entende-se como necessário para o deslinde da questão, alinhar a presente análise à jurisprudência do Tribunal que já se posicionou com relação à assinatura de instrumentos em datas muito próximas da data prevista para o início do evento, acarretando que o repasse de recursos federais ocorresse posteriormente à execução do objeto, a exemplo do Acórdão 2064/2017-TCU-Plenário, relatado pelo Exmo. Ministro Bruno Dantas, conforme excertos abaixo reproduzidos:
 (...) 
9. Tais como essas, as ocorrências imputadas nas audiências dos responsáveis constituem-se falhas sistêmicas que permeavam, nos anos de 2006 a 2010, com melhorias iniciando-se a partir de 2010, todo o processo de análise das propostas apresentadas, de acompanhamento da execução dos convênios e de exame das prestações de contas. Aliás, tais falhas não eram exclusivas do MTur, perpassavam todos os órgãos da Administração Pública Federal que realizavam transferências voluntárias.
 (...) 
22. Portanto, entendo que a atuação dos pareceristas técnicos e jurídicos no processo de análise das propostas que resultaram na assinatura dos convênios objeto da presente fiscalização se deu dentro da normalidade aceita para a época, conquanto hoje esteja evidente que não ocorreu de acordo com as melhores práticas possíveis.
 (...) 
25. Assim, reitero meu posicionamento de que os problemas relatados no presente processo revelam, mais do que irregularidades pontuais relacionadas a convênios específicos, uma deficiência na forma como tais procedimentos eram analisados à época dos convênios em questão, que, conforme apontado pelo Acórdão 1948/2017-TCU-Plenário, pode encontrar-se em vias de superação. Vale dizer, diante daquele contexto, não julgo razoável exigir conduta diversa dos responsáveis. Nessa mesma linha, tenho me baseado no referido precedente para deixar de acolher propostas de audiência e de aplicação de multas a agentes públicos de órgãos concedentes em razão de falhas praticadas na assinatura de convênios nesse contexto fático, sem prejuízo de que, caso evidenciados indícios de fraude e má-fé no caso concreto, outro encaminhamento possa ser adotado. A propósito, cito os processos Processo 019.614/2015-2 e Processo 015.832/2015-5, cujos acórdãos acolheram minha proposta.
56.	Há que se destacar, ainda, a evolução dos normativos pertinentes, a exemplo da edição da Portaria Interministerial 127/2008, na qual restou estabelecido que, caso a Administração desse causa ao atraso nos repasses, deveria prorrogar "de ofício" a vigência do respectivo termo antes do seu término, limitada a prorrogação ao exato período do atraso verificado.
57.	Nessa linha, importante destacar que o repasse de recursos federais para fins de ressarcimento de despesas já pagas pela entidade convenente, em decorrência da assinatura dos convênios em datas muito próximas às datas previstas para o evento, está atualmente regulamentado pelos arts. 27 e 52 da Portaria Interministerial 424/2016. 
58.	A edição desses novos normativos evidencia a tentativa da Administração Pública no sentido de corrigir as falhas sistêmicas até então identificadas no processo de análise das propostas apresentadas, de acompanhamento da execução dos convênios e de exame das prestações de contas.
59.	Nada obstante, há que se destacar que a atuação do Tribunal ensejou, em grande medida, a implementação de diversas mudanças na gestão interna do Ministério do Turismo com vistas à correção de diversos problemas nas análises e correções de convênios. 
60.	Nesse sentido, ressalte-se, por exemplo, o Acórdão 5078/2009-TCU-Segunda Câmara, que expediu determinações tendentes a aprimorar a seleção de projetos, a análise técnica e de custos das propostas de convênios, a aferição da capacidade operacional, da qualificação técnica e da conformidade dos preços propostos pelos convenentes, que foram incorporadas nos normativos ao longo do período, como se observa na Portaria 39/2017, que estabeleceu, as regras e os critérios para formalização de instrumentos de transferências voluntárias.
61.	A atuação deste Tribunal ensejou, por exemplo, a criação de um grupo de trabalho, em 2014, no âmbito do Ministério do Turismo, do qual decorreu a fixação de entendimentos e a elaboração de manuais, modelos, check lists, entre outros produtos, a serem considerados pelo técnico no momento da análise das propostas cadastradas, além de critérios formais para a seleção dos convênios a serem fiscalizados (especialmente aqueles referentes a eventos) . Recomendações nesse sentido foram expedidas por esta Casa por intermédio do Acórdão 1702/2014-TCU-Primeira Câmara e Acórdão 5078/2009-TCU-Segunda Câmara.
62.	Acrescente-se, ainda, que bem recentemente (30/6/2020) , o TCU, no âmbito do TC Processo 006.144/2016-0, relatado pelo Exmo. Ministro Benjamin Zymler, proferiu o Acórdão 6952/2020-TCU-Primeira Câmara, que julgou regulares com ressalvas gestores com condutas semelhantes às ora relatadas na execução de convênio do Ministério do Turismo. Inclusive, entre os gestores com contas julgadas regulares com ressalva, a Sra. Manoelina Pereira Medrado, na qualidade de parecerista jurídica.
63.	Diante do exposto, devem ser acolhidas as razões de justificativa apresentadas, que terão suas contas julgadas regulares com ressalvas.
64.	Razões de justificativa da Sra. Rejane de Castro Silva (peça 62) e do Sr. Carlos Alberto da Silva (peças 96-97) .
65.	Passa-se a analisar as razões de justificativa de Rejane de Castro Silva (peça 62) e do Sr. Carlos Alberto da Silva (peças 96-97) , conjuntamente. A análise conjunta é pertinente em razão desses responsáveis terem sido ouvidos em audiência pelas mesmas irregularidades (aprovação do ajuste pouco antes do evento conveniado e ausência de análise de custos) .
Razões de justificativa da Sra. Rejane de Castro Silva (peça 62) 
66.	Registre-se que a defesa foi trazida por meio dos seguintes documentos:
a) Argumentos de defesa (peça 62) .
Argumentos (peça 62) 
67.	A responsável inicia sua defesa com breve histórico da análise técnica de convênios do Ministério do Turismo, desde a sua criação no ano de 2003, mencionando:
a) Portaria MTur n° 28, de 28 de abril de 2006, onde estabeleceu as primeiras regras e critérios para a promoção aos eventos e divulgação do turismo brasileiro no mercado nacional;
b) A utilização do Siconv, a partir de 2008;
c) O grande volume de trabalho entre os anos de 2008 a 2010, na Coordenação-Geral de Análise de Projetos, para analisar propostas de convênio, que contava com apenas 12 analistas para esse serviço.
68.	Quanto ao grande volume de trabalho aludido, a gestora enfatiza que várias decisões do TCU mencionaram a necessidade do MTur melhorar sua capacidade (técnica e material) para analisar convênios. 
69.	No que concerne à emissão do parecer técnico parecer técnico nº 1666/2010:
a) Foi realizada por meio da análise de um check list;
b) Baseou-se em memorandos circulares emitidos pelo Ministério do Turismo.
70.	Informa, que a aprovação do plano de trabalho seguiu os memorandos acima referidos, e que quando da análise do plano de trabalho, não verificou preços que destoassem da média de outros eventos que analisara.
71.	Afirma que a Portaria 127/2008, vigente à época, não estabelecia qualquer prazo limite entre a aprovação do parecer e o início de vigência do convênio. Apenas com a Portaria MTur n°153, houve norma sobre esses prazos.
72.	O próprio MPTCU, em parecer do ano de 2013, reconheceu, para casos semelhantes ao tratado, a ausência de culpa ou erro grosseiro dos pareceristas (peça 62, p. 16-17) .
73.	Registre-se que a Consultoria Jurídica do MTur, avaliou o parecer técnico, sem achar irregularidades ou devolver o processo para a área técnica para ajustes.
74.	No caso específico, conforme art. 57 do Regimento Interno do Ministério do Turismo, as atividades laborais executadas pela responsável resumiam-se basicamente em verificação, via SICONV, de elegibilidade da proposta e do proponente para a consecução do objeto pleiteado com a emissão de parecer favorável ao prosseguimento do pleito. Tratava-se, portanto, de análise estritamente técnica que verificava a possibilidade de execução do cronograma físico, pelo proponente, conforme critérios estabelecidos pelas normas internas vigente à época do pleito. No caso, não havia, quando da análise de uma proposta, indícios mínimos de superfaturamento, ainda que o parecer tenha sido aprovado no dia do evento, o fato da Convenente ter realizado o evento comprova que não houve qualquer prejuízo a realização do objeto. Ademais, a aprovação na data do início do evento não contribuiu para eventual sobrepreço; pois esse fato por se tratar de um crime, ocorreria independentemente da data de aprovação.
75.	A competência para tal análise, segundo o referido regimento, seria da cabia à Coordenação-Geral de Convênios.
76.	Ora, sem que tivesse competência para a análise de preços, não deve a responsável ser punida por não realizar essa análise. Esse é o entendimento do Acórdão 31/2002-TCU-Plenário.
77.	A responsável alude que agiu de boa-fé, sem dolo ou culpa.
Razões de justificativa do Sr. Carlos Alberto da Silva (peças 96-97) 
78.	Registre-se que a defesa foi trazida por meio dos seguintes documentos:
b) Argumentos de defesa (peças 96-97) .
Argumentos (peça 96-97) 
79.	O responsável esclarece que, com o advento do SICONV, era comum entre os procedimentos adotados pelos técnicos do Ministério do Turismo naquela ocasião, iniciar com razoável antecedência tratativas informais em relação aos convênios, porém, somente quando todos os ajustes do projeto estavam discutidos entre as áreas técnicas é que a proposta com a referida documentação legal era autuada em processo administrativo, causando esta nota equivocada do prazo inexequível e incompatível com o período de realização do evento.
80.	Foi o que de fato ocorreu neste caso. As tratativas com a Prefeitura de Cachoeiro de Pajeú/MG tiveram início nos primeiros dias de maio/2010 período no qual os técnicos passaram demandar da municipalidade a documentação necessária e orientar sobre os ajustes a serem efetuados.
81.	Entretanto, apesar do empenho dos setores do Ministério, as manifestações técnicas e jurídicas acabaram por serem concluídas no primeiro dia do evento, data em que o Termo de Convênio foi disponibilizado no SICONV, coincidindo com a data de início de sua execução e vigência.
82.	Tal prática, embora não seja ideal, estava em harmonia com a legislação e não acarretou qualquer obstáculo para o convenente executar o objeto do Convênio, pois a data em que o termo foi disponibilizado para assinatura: observou o prazo previsto para início de execução e vigência.
83.	Por outro lado, vale a pena destacar que, a realização de eventos é uma atividade dinâmica onde os itens a serem contratados para viabilizá-lo geralmente são objeto de estratégias das Prefeituras que antecipam grande parte das etapas dos processos licitatórios no momento em que encaminham a solicitação de apoio a eventos aos Ministérios, deixando apenas a homologação da licitação para o momento final.
84.	Ainda ressalta que, no segmento de Organização de Eventos são muitos os fornecedores que prestam serviços e o compromisso de todos é a realização do evento, em si, até por ser atividade com data certa de ocorrer. É praxe, portanto que estes fornecedores cumpram os seus contratos de serviços e aguardem por tempo necessário para serem efetivamente pagos.
85.	Enfatiza que era possível a prorrogação do convênio em caso de "atrasos" na liberação e que também, não deve prosperar qualquer entendimento de que a liberação de recursos posterior à realização do evento pressupõe a utilização diversa da prevista no Plano de Trabalho.
86.	Neste sentido, não encontra respaldo o entendimento de que a assinatura do convenio por este signatário, no início da realização do tradicional evento "XIX Forró das Viúvas", tenha eventualmente contribuído para uma má aplicação dos recursos do referido convenio, até porque o evento foi realizado e os recursos foram repassados pelo Ministério, atos estes praticados posteriormente.
87.	Em relação à conclusão do analista sobre a não avaliação do plano de trabalho quanto a eventual sobrepreço nos valores propostos para a contratação dos artistas, por parte deste signatário, esclareço que a assinatura do convênio em comento foi procedida com base nos fundamentos fornecidos por diversas áreas do Ministério, cada uma com a sua atribuição especifica.
88.	Sendo assim, a análise desta questão, merece considerar: o fato de que os diversos procedimentos internos, em áreas diferentes, que envolvem a celebração do convênio não permitem que o Secretário tenha condições de conferir cada etapa do convênio por ele assinado.
Análise das Razões de justificativa da Sra. Rejane de Castro Silva (peça 62) e do Sr. Carlos Alberto da Silva (peças 96-97) .
89.	Inicialmente, faz-se mister descrever as irregularidades que motivaram a audiência do Sr. Carlos e da Sra. Rejane, conforme instrução de peça 43:
Carlos:
a.1) Irregularidade: assinatura do convênio no dia 25/6/2010, primeiro dia do evento objeto da avença, tendo em vista que não havia tempo hábil para a execução de licitação, e, ainda, não avaliação do plano de trabalho quanto a eventual sobrepreço nos valores propostos para a contratação dos artistas; a.2) Conduta: o responsável subscreveu o referido Convênio 1278/2010 (peça 1, p. 28-56) ;
Rejane:
b.1) Irregularidade: ausência de avaliação dos valores propostos para a contratação dos artistas, quanto a eventual sobrepreço, uma vez que, em razão de o convênio ter sido assinado no primeiro dia do evento, obviamente o município já havia contratado empresa intermediária para viabilizar o pagamento dos artistas, a qual certamente cobraria pelo serviço de intermediação; 
b.2) Conduta: Rejane de Castro Silva - emitiu o parecer técnico aprovando o plano de trabalho (peça 1, p.26) ; Janaína Cristina Machado Pinto - aprovou o parecer técnico (peça 1, p. 26) ; Luiz Humberto Vilela Costa - emitiu o parecer jurídico aprovando o plano de trabalho (peça 1, p.37) e Manoelina Ferreira Medrado - aprovou o parecer jurídico (peça 1, p. 37) ;
90.	Dentre os argumentos dos responsáveis, cabe dar atenção a aqueles no sentido de que as ações do convênio seguiram os normativos e práticas do Ministério do Turismo na época.
91.	Isso porque, entende-se que as justificativas apresentadas devem ser analisadas considerando a conjuntura sistêmica constatada nos procedimentos de concessão de convênios à época, conforme já destacado pelo TCU, no âmbito do Acórdão 2064/2017-TCU-Plenário, cujos excertos pertinentes reproduzimos abaixo, haja vista se tratar de situações idênticas:
 (...) 
16. Além disso, também foi recorrente nos convênios em exame a assinatura dos instrumentos em datas muito próximas da data prevista para o início do evento, acarretando que o repasse de recursos federais acontecesse posteriormente à execução do objeto. A formalização de convênios às vésperas dos eventos, por óbvio, compromete o planejamento das ações e a execução do objeto.
17. Porém, embora não desejável, tal prática era bastante comum aos instrumentos firmados naquela época, tanto que em 2008 foi editada a Portaria Interministerial 127/2008 prevendo que, caso a Administração desse causa ao atraso nos repasses, ficaria obrigada a prorrogar "de ofício" a vigência do respectivo termo antes do seu término, limitada a prorrogação ao exato período do atraso verificado (inciso VI, do art. 30, da Portaria Interministerial 127/2008, que, à época, atualizou dispositivo similar então previsto no inciso IV, do art. 7º, da IN/STN 1/1997) .
18. Vale acrescentar que o repasse de recursos federais para fins de ressarcimento de despesas já pagas, em decorrência da assinatura dos convênios em datas muito próximas às datas previstas para o evento, é atualmente regulamentada pela Portaria Interministerial 424/2016, arts. 27 e 52.
19. Tais como essas, as ocorrências imputadas nas audiências dos responsáveis constituem-se falhas sistêmicas que permeavam, nos anos de 2006 a 2010, com melhorias iniciando-se a partir de 2010, todo o processo de análise das propostas apresentadas, de acompanhamento da execução dos convênios e de exame das prestações de contas. Aliás, tais falhas não eram exclusivas do MTur, perpassavam todos os órgãos da Administração Pública Federal que realizavam transferências voluntárias.
20. Essa realidade foi reconhecida no voto condutor do Acórdão 1562/2009-TCU-Plenário, de relatoria do Ministro Augusto Sherman Cavalcanti, que apreciou auditoria realizada nos convênios firmados pela Coordenação Geral de Recursos Logísticos do MCTI, no período de 2003 a 2007, do qual transcrevo o seguinte excerto, por pertinente para a compreensão do contexto fático:
 (...) 
22. Portanto, entendo que a atuação dos pareceristas técnicos e jurídicos no processo de análise das propostas que resultaram na assinatura dos convênios objeto da presente fiscalização se deu dentro da normalidade aceita para a época, conquanto hoje esteja evidente que não ocorreu de acordo com as melhores práticas possíveis.
23. Embora tenham sido citados pela unidade instrutora alguns precedentes deste Tribunal que tenham responsabilizado servidores dos órgãos concedentes por fragilidades praticadas na assinatura de convênios, alinho-me com o entendimento esposado em recente deliberação desta Corte de Contas, Acórdão 1948/2017-TCU-Plenário, que tratou de monitoramento para verificar o cumprimento e avaliar o impacto das deliberações deste Tribunal na gestão do MTur. Um dos pontos analisados em tal processo (talvez o principal) foi justamente a deficiência nas análises técnicas de propostas de convênios para eventos.
 (...) 
25. Assim, reitero meu posicionamento de que os problemas relatados no presente processo revelam, mais do que irregularidades pontuais relacionadas a convênios específicos, uma deficiência na forma como tais procedimentos eram analisados à época dos convênios em questão, que, conforme apontado pelo Acórdão 1948/2017-TCU-Plenário, pode encontrar-se em vias de superação. Vale dizer, diante daquele contexto, não julgo razoável exigir conduta diversa dos responsáveis. Nessa mesma linha, tenho me baseado no referido precedente para deixar de acolher propostas de audiência e de aplicação de multas a agentes públicos de órgãos concedentes em razão de falhas praticadas na assinatura de convênios nesse contexto fático, sem prejuízo de que, caso evidenciados indícios de fraude e má-fé no caso concreto, outro encaminhamento possa ser adotado. A propósito, cito os processos Processo 019.614/2015-2 e Processo 015.832/2015-5, cujos acórdãos acolheram minha proposta.
92.	Dessa forma, corroborando o posicionamento supramencionado, entende-se que as ações praticadas pelos servidores técnicos dos órgãos concedentes eram a tônica que caracterizava o processo regular de análise de convênios da época, face aos normativos vigentes e procedimentos de praxe, não se vislumbrando uma atuação deliberada do responsável na assinatura do presente convênio, ou da responsável na emissão de parecer técnico, de forma a contrariar normativos ou procedimentos vigentes. Essa situação se aplica, tanto à situação de celebração do convênio em momento próximo do evento, referido na jurisprudência supra, quanto na análise de custos do ajuste.
93.	Portanto, devem ser acolhidas as razões de justificativa apresentadas, que terão suas contas julgadas regulares com ressalvas.
Alegações de defesa da empresa NS Center Shows Ltda (peças 92, 93 e 95) e de Fábio Ferraz Franco (peças 87-89) .
94.	Passa-se a analisar as alegações de defesa de NS Center Shows Ltda e de Fábio Ferraz Souza. As alegações serão analisadas conjuntamente por se referirem às mesmas irregularidades.
95.	Para melhor organização desta instrução, os argumentos de defesa serão apresentados por irregularidade verificada (para cada irregularidade serão mencionados os argumentos de cada alegante, e logo depois esses argumentos serão analisados) .
96.	Registre-se que as defesas foram trazidas por meio dos seguintes documentos:
NS Center Shows Ltda
a) Argumentos de defesa (peça 92) ;
b) Documentos visando comprovar a representação da empresa pelo advogado que apresentou a defesa (peças 93 e 95) . 
Fábio Ferraz Souza
c) Argumentos de Defesa Fábio (peça 87, p. 1-13) ;
d) Documentos comprobatórios da prestação de contas do convênio (peça 87, p. 14-61, 88-89) . 
97.	Cabe rememorar as irregularidades objeto de citação, e as condutas e o débito respectivos:
21.1.1. Irregularidade: fraude no Pregão Presencial 11/2010;
Conduta:
I) Sr. Fabio Ferraz Franco: ter incorrido em ações coordenadas para fraudar o referido Pregão Presencial 11/2010, caracterizadas pelas seguintes evidências:
- a ausência de justificativas para a utilização do pregão presencial para a contratação da execução do evento e para o referido "Mapa de Lances";
- a presença de uma única licitante no certame;
- o orçamento contido no plano de trabalho nos exatos valores e termos da proposta apresentada pela NS Center Shows Ltda., posteriormente, vencedora do certame, coincidindo ainda com os valores efetivamente contratados;
- a apresentação de cartas de exclusividade das bandas designando a NS Center Shows Ltda. como seu representante exclusivo para a data e local do evento, antes mesmo da assinatura do contrato;
II) NS Center Shows Ltda.: ter se beneficiado de fraude ao Pregão Presencial 11/2010;
Dispositivos violados: Lei 10.520/2002, art. 9º e Lei 8.666/1993, arts. 3º e 90;
21.1.2. Irregularidade: sobrepreço no plano de trabalho; 
Conduta:  
I) Sr. Fabio Ferraz Franco: ter incorrido em ações/omissões que redundaram em sobrepreço no plano de trabalho, descritas a seguir:
- a ausência de avaliação dos valores propostos para a contratação dos artistas leva a eventual sobrepreço, tendo em vista que, em razão de o convênio ter sido assinado na véspera dos shows, obviamente o Município contrataria ou já havia contratado empresa intermediária para viabilizar o pagamento dos artistas, a qual certamente cobraria pelo serviço de intermediação;
II) NS Center Shows Ltda.: ter se beneficiado de sobrepreço ocorrido no plano de trabalho;
Dispositivos violados: Lei 8.666/1993, arts. 3º e 90;
21.1.3. Irregularidade: superfaturamento no pagamento à NS Center Shows Ltda.;
Conduta: 
I) Sr. Fabio Ferraz Franco: ter incorrido em ações/omissões que redundaram em superfaturamento no pagamento à NS Center Shows Ltda., descritas a seguir:
- dissonância entre as datas dos atos administrativos que deram origem a esse convênio e à contratação da empresa NS Center Shows Ltda. para a realização do seu objeto, o que dificulta estabelecer o nexo de causalidade entre os recursos repassados e o evento executado;
- embora os shows tenham ocorrido nos dias 25 a 27 de junho de 2010, a transferência on line do município em benefício de Nélio de Jesus da Silva ME só veio a ocorrer em 13/6/2011, quase um ano depois;
- o contrato celebrado entre o município e aquela empresa datou de 21/06/2010 (peça 28, p. 42) , sendo que o termo do convênio foi assinado em data posterior (25/6/2010) .
- os recursos financeiros foram transferidos pelo MTur ao Município de Cachoeira de Pajeú/MG em 18/5/2011 (peça 18, p.15) , quase onze meses após a realização da festa;
- todas essas dissonâncias entre as datas dos aludidos atos administrativos indicam que os recursos do convênio não foram utilizados no pagamento dos artistas que se apresentaram;
- o fato de os recursos federais terem sido repassados posteriormente ao evento revela que, caso tenham sido empregados em objeto relacionado ao convênio, o foram para o ressarcimento de despesas já efetuadas, conduta proscrita pela IN STN 1/1997;
II) NS Center Shows Ltda.: ter se beneficiado do referido superfaturamento;
Dispositivos violados: Lei 8.666/1993, arts. 3º e 90;
21.1.4. Irregularidade: ausência de comprovação dos cachês efetivamente recebidos pelos artistas;
Conduta: 
I) Sr. Fabio Ferraz Franco: ter deixado de exigir da empresa contratada para os shows a comprovação dos cachês efetivamente recebidos pelos artistas;
II) NS Center Shows Ltda.: ter se beneficiado da referida ausência de comprovação dos cachês efetivamente recebidos pelos artistas;
Dispositivos violados: Termo do Convênio, cláusula terceira, II, pp - peça 1, p. 44;
	VALOR ORIGINAL (R$) 
	DATA DA OCORRÊNCIA

	100.000,00 (D) 
	13/5/2011

	734,91 (C) 
	4/11/2011

	2,00 (C) 
	11/11/2011

Argumentos quanto à Irregularidade de "fraude no Pregão Presencial 11/2010"
Fabio Ferraz Franco
98.	O responsável traz como argumento de defesa a afirmação de que não era viável a utilização de pregão eletrônico porque o município apresentava dificuldade de acesso à internet. Logo utilizou-se pregão presencial.
99.	No tocante à pesquisa de preço, informa que, foi apresentado orçamento de shows e itens complementares ao show. 
100.	Quanto ao fato de apenas uma empresa participar do certame, afirma que não há violação da Lei de Licitações quando apenas uma empresa se habilita para o processo de concorrência.
NS Center Shows Ltda.
101.	O ora defendente afirma participou do certame licitatório de forma lícita, apresentando proposta com valores praticados no mercado, senão abaixo do mesmo. Os valores repassados foram empregados no show conforme contrato pactuado, sendo certo que a demora no recebimento dos valores se deram pelo atraso no repasse pelo MTur, sendo o defendente obrigado a aguardar o pagamento. 
102.	Ainda afirmar que a modalidade para contratação dos seus serviços foi realizada dentro dos ditames legais, com publicação pelo Diário Oficial, sendo certo que empresas do ramo ficam na espera de publicações como essa em época de eventos, sendo essa uma prática comum de empresas do meio artístico. Se a empresa do ora defendente foi a única a participar do certame, deduz-se que foi a única com interesse em fornecer os serviços, já que a licitação foi devidamente divulgada.
103.	Pelo contrário, constata-se que a municipalidade tomou cuidado de, ao menos, promover o processo licitatório para contratação do objeto em análise, ao contrário da corriqueira prática da inexigibilidade de licitação para contratação de artistas.
104.	Frisa, ainda, que a contratação foi feita com urgência, pois o convenio foi firmado já na época da festa, fato que não impediu que a Comissão de Licitação instaurasse a licitação na modalidade de pregão presencial, bem como divulgá-lo no Diário Oficial de Minas Gerais, o que, sem sombra de dúvida, demonstra a ausência de vantagem pessoal indevida.
Análise
105.	Os argumentos não devem ser acolhidos.
Fabio Ferraz Franco
106.	A afirmação de que não havia internet disponível, para realizar pregão na modalidade eletrônica, não foi acompanhada de documentos comprobatórios, e, por esse motivo, não deve ser aceita.
107.	Quanto à informação de que foi apresentado orçamento de shows e itens complementares ao show, deve-se considerar que a apresentação de um orçamento pela Administração não impediria que, no âmbito do pregão, a empresa participante apresentado um orçamento diferente do da administração, ou mesmo, que, após a "fase de lances", a Administração negociasse um preço diferente (menor que o do orçamento pré-pregão) com a empresa. Note-se que esse lance a menor ou a negociação aludidos não eram obrigatórios. Contudo, o fato do valor contratado ter sido o mesmo do previsto pela Administração, ou seja, não se buscou no certame a diminuição de preços (em benefício da Administração) é um indicativo (dentre outros) para que se conclua que houve contratação fraudulenta.
108.	Em relação ao arrazoado de que "não há violação da Lei de Licitações quando apenas uma empresa participa do pregão", assiste razão ao alegante, conforme jurisprudência do TCU.
Quanto ao comparecimento de somente uma empresa ao pregão em tela, alinho-me à unidade técnica no sentido de que não há impedimento na legislação à conclusão da licitação, a menos que o edital contenha exigências restritivas ao caráter competitivo do certame, o que se verificou no caso (Acórdão 408/2008-TCU-Plenário) .
109.	Contudo, embora a participação de apenas um licitante, por si só, não seja ilegal, ela configura indício de irregularidade, conforme será tratado adiante.
NS Center Shows Ltda.
110.	A empresa concentrou sua análise em reforçar que o certame licitatório ocorreu de forma lícita. Acrescenta que o certame contou com publicação do Diário Oficial, e que a própria realização de certame já configura boa prática, pois era caso de inexigibilidade. Alega, ainda, que houve urgência na contratação, razão pela qual o certame ocorreu próximo à data da festa.
111.	Ocorre que, ao contrário do que alega a empresa, os diversos indícios apontados na citação indicam a ocorrência de direcionamento na licitação.
- a ausência de justificativas para a utilização do pregão presencial para a contratação da execução do evento e para o referido "Mapa de Lances";
- a presença de uma única licitante no certame;
- o orçamento contido no plano de trabalho nos exatos valores e termos da proposta apresentada pela NS Center Shows Ltda., posteriormente, vencedora do certame, coincidindo ainda com os valores efetivamente contratados;
- a apresentação de cartas de exclusividade das bandas designando a NS Center Shows Ltda. como seu representante exclusivo para a data e local do evento, antes mesmo da assinatura do contrato;
112.	Verifique-se, por exemplo, as cartas de exclusividade (peça 88, p. 56-61) emitidas antes do edital de licitação (peça 88, p. 4-18) , de 9/6/2010. Nessas cartas, já constava "exclusividade" dos artistas para o dia e local do evento, e para o evento "Forró das Viúvas", em nome da empresa contratada, antes mesmo do edital ser emitido. Essa situação:
i. Indica que a empresa contratada já sabia que o edital seria publicado, antes da publicação;
ii. Impediu que outros licitantes participassem do pregão, porque os artistas demandados pela licitante já estavam contratados pela empresa NS Center Shows Ltda.
113.	No que concerne à alegação de que, o Pregão foi mais vantajoso do que realizar uma inexigibilidade, essa afirmação não encontra elementos de prova nos autos, e o comparecimento de apenas uma empresa (com indícios de direcionamento) excluem qualquer possível vantagem que a competividade poderia trazer.
114.	A urgência da contratação, alegada pela empresa, também não foi demonstrada.
Alegações quanto à Irregularidade de "Sobrepreço no plano de trabalho"
Fabio Ferraz Franco
115.	O defendente informa que a municipalidade contratou empresa por pregão por valores inferiores ao valor de mercado. 
NS Center Shows Ltda.
116.	A empresa afirma que participou do certame licitatório de forma lícita, apresentando proposta com valores praticados no mercado, senão abaixo do mesmo.
Análise
117.	Acolhe-se os argumentos dos defendentes quanto a esse tema.
118.	Os fatos alegados na citação, adiante descritos, por si só, não configuram sobrepreço.
- a ausência de avaliação dos valores propostos para a contratação dos artistas leva a eventual sobrepreço, tendo em vista que, em razão de o convênio ter sido assinado na véspera dos shows, obviamente o Município contrataria ou já havia contratado empresa intermediária para viabilizar o pagamento dos artistas, a qual certamente cobraria pelo serviço de intermediação;
119.	A ausência de avaliação de valores propostos, embora possa ser considerada um descumprimento à legislação, não configura sobrepreço.  Note-se que não se verificou o quantum de valor teria sido ocasionado no suposto "sobrepreço", nem parâmetros de preço padrão para basear o excesso de preço, de modo que a irregularidade é insubsistente. 
120.	Note-se que, mesmo considerando a irregularidade insubsistente, não se altera o valor do débito a ser imputado aos responsáveis, visto que, as demais irregularidades ocasionaram débito pelo valor total repassado.
Arrazoados quanto à Irregularidade de "Superfaturamento"
Fabio Ferraz Franco
121.	O alegante aduz que serviços foram efetivamente realizados
NS Center Shows Ltda.
122.	A empresa alega que incoerências nas datas de liberação de recursos pelo concedente, e na aprovação do convênio foram de responsabilidade da entidade concedente.
123.	Informa também que os valores repassados foram empregados no show.
Análise
124.	Os arrazoados devem ser rejeitados.
125.	Primeiramente, não se questionou nas citações a execução do evento. O questionamento é quanto à comprovação da utilização de que os recursos federais foram utilizados no pagamento do objeto realizado, conforme adiante:
- dissonância entre as datas dos atos administrativos que deram origem a esse convênio e à contratação da empresa NS Center Shows Ltda. para a realização do seu objeto, o que dificulta estabelecer o nexo de causalidade entre os recursos repassados e o evento executado;
- embora os shows tenham ocorrido nos dias 25 a 27 de junho de 2010, a transferência on line do município em benefício de Nélio de Jesus da Silva ME só veio a ocorrer em 13/6/2011, quase um ano depois;
- o contrato celebrado entre o município e aquela empresa datou de 21/06/2010 (peça 28, p. 42) , sendo que o termo do convênio foi assinado em data posterior (25/6/2010) .
- os recursos financeiros foram transferidos pelo MTur ao Município de Cachoeira de Pajeú/MG em 18/5/2011 (peça 18, p.15) , quase onze meses após a realização da festa;
- todas essas dissonâncias entre as datas dos aludidos atos administrativos indicam que os recursos do convênio não foram utilizados no pagamento dos artistas que se apresentaram;
- o fato de os recursos federais terem sido repassados posteriormente ao evento revela que, caso tenham sido empregados em objeto relacionado ao convênio, o foram para o ressarcimento de despesas já efetuadas, conduta proscrita pela IN STN 1/1997;
126.	As alegações dos responsáveis não trouxeram documentos para comprovar a utilização de recursos federais no objeto conveniado, logo, a afirmação deles de que os valores foram empregados no show não deve ser aceita. Note-se que o título utilizado para a irregularidade (Superfaturamento) não é o mais apropriado para descrever as falhas mencionadas no parágrafo anterior, que se referem muito mais a uma ausência de provas de que os recursos federais foram usados para pagar o evento objeto do ajuste. Desse modo, dissentindo-se dos termos da citação, deve-se considerar que não houve superfaturamento, restando apenas as falhas aludidas no texto da irregularidade. Note-se que, mesmo entendendo que o título da irregularidade não era o mais preciso, considera-se que esse fato não constitui prejuízo à defesa, pois as irregularidades aludidas possibilitavam entender o objeto da citação. Ressalta-se, então, que a responsável não será condenado em débito por superfaturamento, mas pelas falhas apontadas nas linhas logo acima (que configuram ausência de provas de que os recursos federais foram usados para pagar o evento objeto do ajuste) .
Argumentos quanto à Irregularidade de "ausência de comprovação dos cachês efetivamente recebidos pelos artistas"
Fabio Ferraz Franco
127.	O responsável afirma que intermediário é aquele que detém a exclusividade de artista para data específica. Já o empresário exclusivo é aquele que detém a exclusividade por tempo indeterminado. 
128.	Para ele, tanto o empresário exclusivo, quanto o intermediário possuem exclusividade de artista, sendo um erro o TCU considerar irregular a contratação desse último.
NS Center Shows Ltda.
129.	A empresa informa que os valores repassados foram empregados no show.
Análise
130.	Os argumentos não devem ser acolhidos.
131.	Em relação à contratação de bandas para a realização de shows por meio de inexigibilidade de licitação, o Acórdão 96/2008-TCU-Plenário, Sessão de 30/1/2008, prolatado em feito relatado pelo Exmo. Ministro Benjamim Zymler, determinou ao Ministério do Turismo, dentre outras, a obrigatoriedade de adoção de algumas providências a serem tomadas pela Convenente na execução de Convênio com recursos federais, as quais deveriam ser comprovadas quando da prestação de contas, sob pena de glosa dos valores envolvidos:
9.5.1. quando da contratação de artistas consagrados, enquadrados na hipótese de inexigibilidade prevista no inciso III do art. 25 da Lei nº 8.666/1992, por meio de intermediários ou representantes:
9.5.1.1. deve ser apresentada cópia do contrato de exclusividade dos artistas com o empresário contratado, registrado em cartório. Deve ser ressaltado que o contrato de exclusividade difere da autorização que confere exclusividade apenas para os dias correspondentes à apresentação dos artistas e que é restrita à localidade do evento;
9.5.1.2. o contrato deve ser publicado no Diário Oficial da União, no prazo de cinco dias, previsto no art. 26 da Lei de Licitações e Contratos Administrativos, sob pena de glosa dos valores envolvidos.
132.	Posteriormente, a jurisprudência dessa Corte de Contas sobre o tema evoluiu, e no Acórdão 1435/2017-TCU-Plenário, Sessão de 5/7/2017, proferido em processo de Consulta relatado pelo Exmo. Ministro Vital do Rêgo (com Voto de Revisor do Exmo. Ministro Augusto Sherman) , o TCU respondeu ao Ministério do Turismo o seguinte:
9.2.1. a apresentação apenas de autorização/atesto/carta de exclusividade que confere exclusividade ao empresário do artista somente para o (s) dia (s) correspondente (s) à apresentação deste, sendo ainda restrita à localidade do evento, não atende aos pressupostos do art. 25, inciso III, da Lei 8.666/1993, representando impropriedade na execução do convênio;
9.2.2. do mesmo modo, contrariam o sobredito dispositivo legal as situações de contrato de exclusividade - entre o artista/banda e o empresário - apresentado sem registro em cartório, bem como de não apresentação, pelo convenente, do próprio contrato de exclusividade;
9.2.3. tais situações, no entanto, podem não ensejar, por si sós, o julgamento pela irregularidade das contas tampouco a condenação em débito do (s) responsável (is) , a partir das circunstâncias inerentes a cada caso concreto, uma vez que a existência de dano aos cofres públicos, a ser comprovada mediante instauração da devida tomada de contas especial, tende a se evidenciar em cada caso, entre outras questões, quando:
9.2.3.1. houver indícios de inexecução do evento objeto do convênio; ou
9.2.3.2. não for possível comprovar o nexo de causalidade, ou seja, que os pagamentos tenham sido recebidos pelo artista ou por seu representante devidamente habilitado, seja detentor de contrato de exclusividade, portador de instrumento de procuração ou carta de exclusividade, devidamente registrados em cartório.
133.	Desse julgado, extrai-se o entendimento de que o pressuposto é que a inexigibilidade se aplica somente a artista ou banda e não a produtora de eventos e, portanto:
a)	 A contratação de artistas, via intermediário, por inexigibilidade de licitação, baseada em exclusividade, deve ser feita mediante a apresentação de Contrato de Exclusividade; 
b) Não são contratos de exclusividade considerados legalmente válidos para fins de contratação de intermediários de artistas por inexigibilidade, a serem pagos com recursos federais, os documentos: i. restritos ao dia do evento; ii. restritos à localidade do evento; iii. não registrados em cartório;  
c) A não apresentação do contrato de exclusividade pela entidade convenente, ou a apresentação de contrato não considerado válido, configura burla ao art. 25, inciso III, da Lei 8.666/1993;
d) Em caso de ocorrência no disposto na alínea "c" (contratação indevida de intermediário de artistas por inexigibilidade) , para se considerar que há uma segunda irregularidade, de não comprovação da boa e regular utilização de recursos, causadora de danos ao Erário, deverá se verificar a ocorrência de uma dessas duas situações: i. inexecução física; ou ii. ausência de comprovação de nexo causal entre os recursos do convênio e pagamentos aos artistas (entenda-se como nexo causal, o pagamento ao artista, ao representante legal da banda, ou ao intermediário exclusivo legalmente constituído) .
134.	No caso vertente, observou-se a contratação de bandas, via intermediário, sem comprovação da exclusividade desse, e sem comprovação de que os pagamentos realizados com recursos do convênio foram, pelo menos parcialmente, repassados às atrações artísticas. 
135.	Desse modo, a alegação de que a empresa contratada por um dia possui exclusividade não encontra guarida na jurisprudência desta Corte de Contas.
136.	Já o arrazoado de que os valores foram empregados no show não deve ser acolhido, pois não foram apresentados recibos de pagamentos de cachês aos artistas.
Arrazoados relacionados a todas as irregularidades 
Fabio Ferraz Franco
137.	O responsável aduz que não houve improbidade [administrativa] pois não houve dolo genérico. 
NS Center Shows Ltda.
138.	A empresa alega que não houve improbidade [administrativa] pois não houve dolo genérico. 
139.	Informa também alega que as irregularidades constatadas são formais.
Análise
140.	Essas defesas não devem ser aceitas.
141.	No que concerne à alegação de ausência de improbidade administrativa, esse não é pertinente quanto aos assuntos tratados nos autos, que envolvem a ausência de nexo entre recursos do convênio e objeto.
142.	Já a afirmação de que as falhas são formais não é procedente. Como visto, há irregularidades causadoras de danos ao erário na execução do convênio. 
Dos Pedidos
Fabio Ferraz Franco
143.	O responsável requer:
- Oitiva de testemunhas e realização de diligências outras a serem requeridas no curso da averiguação, que tenham como objeto a elucidação dos fatos; 
- Reconsideração da decisão anteriormente prolatada, opinando pela regularidade das contas então ofertadas, dano quitação plena e irrefutável ao prestador de então, ora defendente.
NS Center Shows Ltda.
144.	A empresa solicita:
- Oitiva de testemunhas e realização de diligências outras a serem requeridas no curso da averiguação, que tenham como objeto a elucidação dos fatos;
 - Reconsideração da decisão anteriormente prolatada, opinando pela regularidade das contas então ofertadas, dano quitação plena e irrefutável ao prestador de então, ora defendente.
Análise
145.	Os pedidos dos responsáveis, com teor idêntico, não serão acolhidos, pois:
a) Não cabe solicitar oitiva, nem diligências nesse momento; visto que expirado o prazo de defesa da citação (onde deveriam ser apresentadas provas de defesa) e que as provas das irregularidades já foram coletadas em fases anteriores do processo; ademais, quanto à oitiva, cabe mencionar que a prova testemunhal, sozinha, tem pouco valor probatório, de modo que normalmente não é utilizada no âmbito do TCU;
b) A análise acima demonstra que a defesa não deve ser acolhida, de modo que não irá ocorrer reconsideração da decisão de citação, nem motivar a exclusão de responsabilidade do prefeito, ou o julgamento pela regularidade de suas contas;
146.	Sendo assim, devem as alegações de defesa de NS Center Shows Ltda e de Fábio Ferraz Souza serem parcialmente rejeitadas (serão acolhidas apenas as relativas à irregularidade de sobrepreço) , mantendo-se as irregularidades constatadas e a sua responsabilidade pelos atos de gestão inquinados e o débito ocorrido.
147.	Desse modo, tendo em vista as constatações consignadas na instrução de peça 43 e nas linhas anteriores desta peça instrutiva, que indicam a ocorrência de irregularidade causadora de danos ao erário ocasionada por Fabio Ferraz Franco (CPF XXX.990.315-XX) e NS Center Shows Ltda (CNPJ 14.671.125/0001-58) , e não havendo nos autos elementos que possam atestar a sua boa-fé, devem as contas desses responsáveis serem julgadas irregulares, sendo eles condenados ao débito descrito no item  14 supra, com fulcro nos termos dos artigos 1º, inciso I, 16, inciso III, alínea "c", e 19, caput, da Lei 8.443/1992, com a aplicação da multa prevista no art. 57 da Lei 8.443/1992.
148.	Ademais, considerando as análises consignadas nas linhas anteriores desta peça instrutiva, que indicam a ocorrência de falha sistêmica (não causadora de danos ao erário) ocasionada por Rejane de Castro Silva (CPF XXX.394.601-XX) , Janaína Cristina Machado Pinto (CPF XXX.652.921-XX) , Luiz Humberto Vilela Costa (CPF XXX.789.511-XX) , Manoelina Pereira Medrado (CPF XXX.428.531-XX) , e Carlos Alberto da Silva (CPF XXX.797.948-XX) , devem as contas desses responsáveis serem julgadas regulares com ressalvas, com fulcro nos termos dos artigos 1º, inciso I, 16, inciso II, da Lei 8.443/1992.
Prescrição da Pretensão Punitiva
149.	Vale ressaltar que a pretensão punitiva do TCU, conforme Acórdão 1441/2016-TCU-Plenário, Relator: Benjamin Zymler, que uniformizou a jurisprudência acerca dessa questão, subordina-se ao prazo geral de prescrição indicado no art. 205 do Código Civil, que é de dez anos, contado da data de ocorrência da irregularidade sancionada, nos termos do art. 189 do Código Civil, sendo este prazo interrompido pelo ato que ordenar a citação, a audiência ou a oitiva dos responsáveis.
120.	No caso em exame, a perspectiva de aplicação de penalidade aos responsáveis não foi alcançada pela prescrição, uma vez que as irregularidades sancionadas se deram no ano de 2010 (a partir de 25/6/2010) e o ato de ordenação da citação ocorreu em 28/11/2017 (peça 29) , ou seja, em prazo inferior a dez anos.
CONCLUSÃO
121.	Em face da análise promovida na seção "Exame Técnico", verifica-se que a responsável Janaina Cristina Machado, instada a se manifestar, optou pelo silêncio, configurando a revelia, nos termos do §3º, do art. 12, da Lei 8.443/1992. 
122.	Ademais, considerando as análises consignadas nas linhas anteriores desta peça instrutiva, que indicam a ocorrência de falha sistêmica (não causadora de danos ao erário) , devem ser acolhidas as razões de justificativas dos responsáveis Rejane de Castro Silva (CPF XXX.394.601-XX) , Luiz Humberto Vilela Costa (CPF XXX.789.511-XX) , Manoelina Pereira Medrado (CPF XXX.428.531-XX) , e Carlos Alberto da Silva (CPF XXX.797.948-XX) , devendo as contas desses responsáveis (juntamente com as de Janaína Cristina Machado Pinto, para as quais se aproveitam as razões acolhidas dos demais) serem julgadas regulares com ressalvas, com fulcro nos termos dos artigos 1º, inciso I, 16, inciso II, da Lei 8.443/1992.
123.	Além disso, propõe-se rejeitar as alegações de defesa apresentadas pelos responsáveis Fabio Ferraz Franco (CPF XXX.990.315-XX) e NS Center Shows Ltda (CNPJ 14.671.125/0001-58) , uma vez que não elidiram as irregularidades a ela atribuídas, não afastaram as responsabilidades, e nem afastaram o valor do débito apurado (nas irregularidades objeto de citação) . Ademais, inexistem nos autos elementos que demonstrem a boa-fé desses responsáveis ou a ocorrência de outras excludentes de culpabilidade.
124.	Verifica-se também que não houve a prescrição da pretensão punitiva, conforme análise já realizada.
125.	Tendo em vista que não constam dos autos elementos que permitam reconhecer a boa-fé dos responsáveis Fabio Ferraz Franco (CPF XXX.990.315-XX) e NS Center Shows Ltda (CNPJ 14.671.125/0001-58) , sugere-se que as suas contas sejam julgadas irregulares, nos termos do art. 202, § 6º, do Regimento Interno do TCU, com:
a) a imputação à Fabio Ferraz Franco (CPF XXX.990.315-XX) e à empresa NS Center Shows Ltda (CNPJ 14.671.125/0001-58) do débito (vide parágrafo 14 supra) atualizado monetariamente e acrescido de juros de mora, nos termos do art. 202, §1º do Regimento Interno do TCU, descontado o valor eventualmente recolhido, com a aplicação da multa prevista no art. 57 da Lei 8.443/1992.
PROPOSTA DE ENCAMINHAMENTO
126.	Diante do exposto, submetemos os autos à consideração superior, propondo ao Tribunal:
	a) considerar revel a responsável Janaína Cristina Machado Pinto (CPF XXX.652.921-XX) , para todos os efeitos, dando-se prosseguimento ao processo, com fulcro no art. 12, § 3º, da Lei 8.443/1992; 
	b) acolher as razões de justificativa de Rejane de Castro Silva (CPF XXX.394.601-XX) , Luiz Humberto Vilela Costa (CPF XXX.789.511-XX) , Manoelina Pereira Medrado (CPF XXX.428.531-XX) , e Carlos Alberto da Silva (CPF XXX.797.948-XX) ;
	c) julgar regulares com ressalvas, com fulcro nos termos dos artigos 1º, inciso I, 16, inciso II, da Lei 8.443/1992, as contas de Rejane de Castro Silva (CPF XXX.394.601-XX) , Janaína Cristina Machado Pinto (CPF XXX.652.921-XX) , Luiz Humberto Vilela Costa (CPF XXX.789.511-XX) , Manoelina Pereira Medrado (CPF XXX.428.531-XX) , e Carlos Alberto da Silva (CPF XXX.797.948-XX) ;
	d) rejeitar as alegações de defesa apresentadas pelos responsáveis Fabio Ferraz Franco (CPF XXX.990.315-XX) e NS Center Shows Ltda (CNPJ 14.671.125/0001-58) ; 
	e) julgar irregulares, nos termos dos arts. 1º, inciso I, 16, inciso III, alínea "c', da Lei 8.443/1992, c/c os arts. 19 e 23, inciso III, da mesma Lei, as contas dos responsáveis Fabio Ferraz Franco (CPF XXX.990.315-XX) e NS Center Shows Ltda (CNPJ 14.671.125/0001-58) , condenando-os solidariamente ao pagamento das importâncias a seguir especificadas, atualizadas monetariamente e acrescidas dos juros de mora, calculadas a partir das datas discriminadas até a data da efetiva quitação do débito, fixando-lhes o prazo de quinze dias, para que comprovem, perante o Tribunal, o recolhimento das referidas quantias aos cofres do Tesouro Nacional, nos termos do art. 23, inciso III, alínea "a", da citada lei, c/c o art. 214, inciso III, alínea "a", do Regimento Interno do TCU:
	VALOR ORIGINAL (R$) 
	DATA DA OCORRÊNCIA

	100.000,00 (D) 
	13/5/2011

	734,91 (C) 
	4/11/2011

	2,00 (C) 
	11/11/2011

	f) aplicar ao Sr. Fabio Ferraz Franco (CPF XXX.990.315-XX) e à empresa NS Center Shows Ltda (CNPJ 14.671.125/0001-58) , individualmente, a multa prevista no art. 57 da Lei 8.443/1992 c/c o art. 267 do Regimento Interno, com a fixação do prazo de quinze dias, a contar das notificações, para comprovarem, perante o Tribunal (art. 214, inciso III, alínea "a", do Regimento Interno) , o recolhimento das dívidas ao Tesouro Nacional, atualizada monetariamente desde a data do acórdão que vier a ser proferido até a do efetivo recolhimento, se forem pagas após o vencimento, na forma da legislação em vigor;
	g) autorizar, desde logo, a cobrança judicial das dívidas, caso não atendidas a notificação, na forma do disposto no art. 28, inciso II, da Lei 8.443/1992;
	h) autorizar também, desde logo, se requerido, com fundamento no art. 26, da Lei 8.443, de 1992, c/c o art. 217, §§ 1º e 2º do Regimento Interno do TCU, o parcelamento da dívida em até 36 parcelas, incidindo, sobre cada parcela, corrigida monetariamente, os correspondentes acréscimos legais, fixando-lhe o prazo de quinze dias, a contar do recebimento da notificação, para comprovar, perante o Tribunal, o recolhimento da primeira parcela, e de trinta dias, a contar da parcela anterior, para comprovar os recolhimentos das demais parcelas, devendo incidir, sobre cada valor mensal, atualizado monetariamente, os juros de mora devidos, no caso do débito, na forma prevista na legislação em vigor, alertando o responsável de que a falta de comprovação do recolhimento de qualquer parcela importará o vencimento antecipado do saldo devedor, nos termos do § 2º do art. 217 do Regimento Interno deste Tribunal; 
	i) remeter cópia do acórdão que vier a ser prolatado pelo Tribunal, ao Procurador-Chefe da Procuradoria da República no Estado de Minas Gerais, nos termos do art. 209, § 7º, do Regimento Interno/TCU, para ajuizamento das ações cabíveis, informando-lhe que o inteiro teor da deliberação pode ser consultado no endereço http://www.tcu.gov.br/acordaos; e
	j) enviar cópia do Acórdão que vier a ser proferido ao Ministério do Turismo e aos responsáveis, para ciência, informando que a presente deliberação, acompanhada do Relatório e do Voto que a fundamenta, está disponível para a consulta no endereço www.tcu.gov.br/acordaos, além de esclarecer que, caso requerido, o TCU poderá fornecer sem custos as correspondentes cópias, de forma impressa."
O MP/TCU discordou da proposta da SecexTCE, quanto às contas dos gestores do MTur e ao valor do débito, nos termos do trecho despacho, peça 100, que transcrevo a seguir:
"9.	Como assinalado pela unidade técnica, a jurisprudência desta Corte tem considerado que falhas sistêmicas permeavam o processo de análise dos planos de trabalho apresentados ao MTur entre 2006 e 2010 - realidade que começou a ser modificada a partir dessa data -, deixando de responsabilizar os servidores responsáveis por sua aprovação quando não evidenciados indícios de fraude ou má-fé no caso concreto (Acórdãos 1.948/2017 e 2.064/2017-TCU-Plenário; Acórdão 6952/2020-TCU-Primeira Câmara) , como no caso vertente.
10.	Verifico que, embora a unidade instrutiva tenha concluído pelo acolhimento das razões de justificativa apresentadas, ela propõe o julgamento pela regularidade com ressalvas das contas dos servidores do MTur. Quanto a esse ponto, com as devidas vênias, penso que o acolhimento integral das justificativas apresentadas enseja o julgamento pela regularidade das contas dos responsáveis.
11.	No que tange às citações do Sr. Fábio Ferraz Franco e da empresa NS Center Shows, elas foram fundamentadas em quatro irregularidades descritas resumidamente a seguir (peças 51-52) :
Irregularidade 1: fraude no Pregão Presencial 11/2010 (Dispositivos violados: Lei 10.520/2002, art. 9º e Lei 8.666/1993, arts. 3º e 90) 
Conduta:
Fábio Ferraz Franco - ter incorrido em ações coordenadas para fraudar o referido pregão, caracterizadas pelas seguintes evidências: ausência de justificativas para a utilização do pregão presencial para a contratação da execução do evento e para o referido "Mapa de Lances"; a presença de uma única licitante no certame; o orçamento contido no plano de trabalho nos exatos valores e termos da proposta apresentada pela NS Center Shows, posteriormente vencedora do certame, coincidindo ainda com os valores efetivamente contratados; a apresentação de cartas de exclusividade das bandas designando a NS Center Shows Ltda. como seu representante exclusivo para a data e local do evento, antes mesmo da assinatura do contrato.
NS Center Shows Ltda. - ter se beneficiado de fraude ao Pregão Presencial 11/2010.
Irregularidade 2: sobrepreço no plano de trabalho (Dispositivos violados: Lei 8.666/1993, arts. 3º e 90) 
Conduta:
Fábio Ferraz Franco - ausência de avaliação dos valores propostos para a contratação dos artistas leva a eventual sobrepreço, tendo em vista que, em razão de o convênio ter sido assinado na véspera dos shows, obviamente o Município contrataria ou já havia contratado empresa intermediária para viabilizar o pagamento dos artistas, a qual certamente cobraria pelo serviço de intermediação.
NS Center Shows Ltda. - ter se beneficiado de sobrepreço ocorrido no plano de trabalho.
Irregularidade 3: superfaturamento no pagamento à NS Center Shows Ltda. (Dispositivos violados: Lei 8.666/1993, arts. 3º e 90) 
Conduta:
Fábio Ferraz Franco - ter incorrido em ações/omissões que redundaram em superfaturamento no pagamento à NS Center Shows Ltda, descritas a seguir: dissonância entre as datas dos atos administrativos que deram origem a esse convênio e à contratação da empresa NS Center Shows Ltda (...) , o que dificulta estabelecer o nexo de causalidade (...) ; (...) ; todas essas dissonâncias entre as datas dos aludidos atos administrativos indicam que os recursos do convênio não foram utilizados no pagamento dos artistas que se apresentaram; (...) .
NS Center Shows Ltda. - ter se beneficiado do referido superfaturamento.
Irregularidade 4: ausência de comprovação dos cachês efetivamente recebidos pelos artistas (Dispositivos violados: termo do convênio, cláusula terceira, II, pp) 
Conduta:
Fábio Ferraz Franco - ter deixado de exigir da empresa contratada para os shows a comprovação dos cachês efetivamente recebidos pelos artistas.
NS Center Shows Ltda. - ter se beneficiado da referida ausência de comprovação dos cachês efetivamente recebidos pelos artistas.
12.	Em linha com a argumentação constante no despacho de Vossa Excelência à peça 29, a unidade técnica elenca uma série de elementos que, em sua avaliação, indicariam o direcionamento na licitação em favor da empresa NS Center Shows Ltda. De fato, a cronologia de emissão dos documentos leva a essa conclusão. Não obstante, em que pese o direcionamento da contratação constituir uma irregularidade, penso que não é suficiente para conduzir à imputação de débito integral, sobretudo considerando que não houve questionamentos acerca da execução física do objeto - à exceção do fornecimento dos banheiros químicos, cujo custo previsto era de R$ 1.800,00.
13.	Relativamente à irregularidade de "sobrepreço no plano de trabalho", aquiesço à proposta da Secex-TCE de considerá-la insubsistente, tendo em vista não terem sido explicitados quais seriam os preços de mercado dos serviços contratados. Em sua análise a unidade técnica aduz que:
118. Os fatos alegados na citação, adiante descritos, por si só, não configuram sobrepreço.
- a ausência de avaliação dos valores propostos para a contratação dos artistas leva a eventual sobrepreço, tendo em vista que, em razão de o convênio ter sido assinado na véspera dos shows, obviamente o Município contrataria ou já havia contratado empresa intermediária para viabilizar o pagamento dos artistas, a qual certamente cobraria pelo serviço de intermediação;
119. A ausência de avaliação de valores propostos, embora possa ser considerada um descumprimento à legislação, não configura sobrepreço.  Note-se que não se verificou o quantum de valor teria sido ocasionado no suposto "sobrepreço", nem parâmetros de preço padrão para basear o excesso de preço, de modo que a irregularidade é insubsistente. (destacamos) 
14.	A meu ver, o mesmo raciocínio se aplica à irregularidade de "superfaturamento no pagamento à NS Center Shows Ltda." e, por esse motivo, entendo que também essa irregularidade deve ser afastada.
15.	Por fim, a irregularidade 4 refere-se à "ausência de comprovação dos cachês efetivamente recebidos pelos artistas".
16.	Considero que, no caso concreto em exame, a ausência de comprovação do recebimento dos cachês pelos artistas compromete o estabelecimento do nexo de causalidade entre os recursos repassados e a execução do objeto. O Convênio 1.278/2010 foi firmado em 25/6/2010, quando já estava vigente a Portaria MTur 153/2009, que prevê, em seu art. 17, parágrafo 2º, a apresentação, quando da prestação de contas, do "documento comprobatório do efetivo recebimento do cachê" por parte dos artistas. Tal obrigação constou, ainda, expressamente das cláusulas terceira, item II, alínea pp, e décima segunda, parágrafo 1º, alínea g, do termo de convênio (peça 1, p. 44 e 51) .
17.	Foi nessa linha o entendimento expresso no voto condutor do Acórdão 11787/2020-TCU-Primeira Câmara, do Ministro Bruno Dantas. Naquele caso, esta Corte deixou de exigir o comprovante de recebimento de cachês pelos artistas para fim do estabelecimento do nexo causal porque o convênio examinado era de 2008, anterior, portanto, à Portaria MTur 153/2009. O excerto transcrito a seguir destaca a referida portaria como marco para a exigência ou não dos recibos emitidos pelos artistas para fins de estabelecimento do nexo causal:
A meu ver, a prolação do recente Acórdão 1892/2020-TCU-Plenário exige que a questão seja analisada sob novo olhar, visto que o Tribunal pode se deter novamente sobre essa questão. Destaco que o presente caso apresenta a mesma situação fática daquele em que se baseou o referido acórdão, o que exige que seja dado a este processo o mesmo deslinde daquele outro.
Os dois casos referem-se a convênios celebrados em 2008, portanto antes da Portaria MTur 153/2009. Somente após a vigência do referido normativo, passaram a ser exigidos na prestação de contas, nos termos do art. 17, § 2º, os documentos comprobatórios do efetivo recebimento do cachê pelos artistas.
Muito embora não fosse esse o posicionamento que vinha adotando nos processos de minha relatoria, ajuízo que, agora, em convênios celebrados antes da Portaria MTur 153/2009, o Tribunal deve admitir a composição do nexo de causalidade com os documentos que comprovem o pagamento à empresa contratada, sem necessidade de apresentar os recibos dos cachês, já que isso não era exigido do gestor à época. Friso que, a despeito da irregularidade relacionada à contratação indevida por inexigibilidade de licitação, tal entendimento só é possível por terem sido verificadas a efetiva execução física do objeto conveniado e a inexistência de elementos que caracterizem superfaturamento dos cachês artísticos. (destacamos) 
18.	Diante disso, entendo que remanesce o débito de R$ 80.000,00, correspondente às despesas previstas no plano de trabalho para contratação das atrações artísticas. Quanto às demais despesas, relativas aos itens de infraestrutura, considero suficientes para estabelecer o nexo de causalidade os documentos que constam dos autos, a saber: contrato de prestação de serviços firmado com a NS Center Shows Ltda.; nota fiscal emitida pela empresa; extrato bancário e comprovantes do pagamento à empresa contratada (peças 28, p. 35-42, 48; 18, p. 1 e 16; 88, p. 1) .
19.	A responsabilidade deve recair sobre o Sr. Fábio Ferraz Franco, gestor do convênio, a quem cabia, por força do que dispõe o art. 70, parágrafo único, da Constituição Federal, fornecer todas as provas da regular aplicação dos recursos sob sua responsabilidade, em conformidade com os normativos vigentes e reiterada jurisprudência do TCU. Em face dos fatos destacados, anuo à conclusão da unidade técnica de que a documentação que consta dos autos não é suficiente para demonstrar a boa e regular aplicação da totalidade dos recursos, ensejando a irregularidade das contas do ex-prefeito, sua condenação em débito parcial e a aplicação da multa prevista no art. 57 da Lei 8.443/1992.
20.	Dissinto, no entanto, da proposta da unidade técnica de responsabilizar também a empresa contratada. A meu ver, não é possível responsabilizá-la pelo descumprimento da cláusula terceira, II, alínea pp do termo de convênio firmado entre o MTur e o Município de Cachoeira do Pajeú - MG, do qual ela sequer era parte. Sua relação com o município é de natureza contratual. Caberia, assim, sua responsabilização apenas se tivesse restado demonstrado o recebimento dos valores contratados sem a correspondente prestação dos serviços ou, ainda, se cabalmente demonstrada sua efetiva participação em conluio ou fraude que tivesse resultado em dano ao erário. Por esse motivo, proponho afastar sua responsabilidade.
21.	Chamo atenção para a não incidência da prescrição da pretensão punitiva do Tribunal no caso vertente em relação a quaisquer dos responsáveis. À luz do parâmetro delineado pelo Acórdão 1441/2016-TCU-Plenário, Redator Ministro Walton Alencar Rodrigues, eventual sanção administrativa a ser aplicada aos responsáveis por esta Corte de Contas não estaria prejudicada pelo manto prescricional, uma vez que as irregularidades foram praticadas no exercício de 2010, enquanto o ato que autorizou as citações ocorreu em 14/5/2018 (peça 44) . Portanto, o lapso temporal entre a prática das irregularidades e o ato que interrompeu o prazo prescricional é inferior ao decênio considerado no referido decisum.
22.	Diante do exposto, este membro do Ministério Público de Contas propõe:
considerar revel a responsável Janaína Cristina Machado Pinto (CPF XXX.652.921-XX) , para todos os efeitos, dando-se prosseguimento ao processo, com fulcro no art. 12, § 3º, da Lei 8.443/1992; 
acolher as razões de justificativa de Rejane de Castro Silva (CPF XXX.394.601-XX) , Luiz Humberto Vilela Costa (CPF XXX.789.511-XX) , Manoelina Pereira Medrado (CPF XXX.428.531-XX) , e Carlos Alberto da Silva (CPF XXX.797.948-XX) ;
julgar regulares, com fulcro nos termos dos artigos 1º, inciso I, 16, inciso I, da Lei 8.443/1992, as contas de Rejane de Castro Silva (CPF XXX.394.601-XX) , Janaína Cristina Machado Pinto (CPF XXX.652.921-XX) , Luiz Humberto Vilela Costa (CPF XXX.789.511-XX) , Manoelina Pereira Medrado (CPF XXX.428.531-XX) , e Carlos Alberto da Silva (CPF XXX.797.948-XX) ;
acolher as alegações de defesa apresentadas pela empresa NS Center Shows Ltda. (CNPJ 14.671.125/0001-58) ;
rejeitar as alegações de defesa apresentadas pelo Sr. Fabio Ferraz Franco (CPF XXX.990.315-XX) ; 
julgar irregulares, nos termos dos arts. 1º, inciso I, 16, inciso III, alínea "c', da Lei 8.443/1992, c/c os arts. 19 e 23, inciso III, da mesma Lei, as contas do Sr. Fabio Ferraz Franco (CPF XXX.990.315-XX) , condenando-o ao pagamento das importâncias a seguir especificadas, atualizadas monetariamente e acrescidas dos juros de mora, calculadas a partir das datas discriminadas até a data da efetiva quitação do débito, fixando-lhe o prazo de quinze dias, para que comprovem, perante o Tribunal, o recolhimento das referidas quantias aos cofres do Tesouro Nacional, nos termos do art. 23, inciso III, alínea "a", da citada lei, c/c o art. 214, inciso III, alínea "a", do Regimento Interno do TCU:
	VALOR ORIGINAL (R$) 
	DATA DA OCORRÊNCIA

	80.000,00 (D) 
	13/5/2011

	734,91 (C) 
	4/11/2011

	2,00 (C) 
	11/11/2011

 aplicar ao Sr. Fabio Ferraz Franco (CPF XXX.990.315-XX) a multa prevista no art. 57 da Lei 8.443/1992 c/c o art. 267 do Regimento Interno, com a fixação do prazo de quinze dias, a contar das notificações, para comprovarem, perante o Tribunal (art. 214, inciso III, alínea "a", do Regimento Interno) , o recolhimento da dívida ao Tesouro Nacional, atualizada monetariamente desde a data do acórdão que vier a ser proferido até a do efetivo recolhimento, se for paga após o vencimento, na forma da legislação em vigor;
autorizar, desde logo, a cobrança judicial das dívidas, caso não atendidas a notificação, na forma do disposto no art. 28, inciso II, da Lei 8.443/1992;
remeter cópia do acórdão que vier a ser prolatado pelo Tribunal, ao Procurador-Chefe da Procuradoria da República no Estado de Minas Gerais, nos termos do art. 209, § 7º, do Regimento Interno/TCU, para ajuizamento das ações cabíveis, informando-lhe que o inteiro teor da deliberação pode ser consultado no endereço http://www.tcu.gov.br/acordaos; e
enviar cópia do Acórdão que vier a ser proferido ao Ministério do Turismo e aos responsáveis, para ciência, informando que a presente deliberação, acompanhada do Relatório e do Voto que a fundamenta, está disponível para a consulta no endereço www.tcu.gov.br/acordaos, além de esclarecer que, caso requerido, o TCU poderá fornecer sem custos as correspondentes cópias, de forma impressa."

8.1. Edilberto Castro Araújo (31544/OAB-MG) e outros.

Procurador Sergio Ricardo Costa Caribé.

CONVÊNIO COM O MTUR PARA A REALIZAÇÃO DE EVENTO. FRAUDE NA LICITAÇÃO. NÃO COMPROVAÇÃO DO NEXO DE CAUSALIDADE ENTRE OS RECURSOS REPASSADOS E O EVENTO EXCUTADO. CITAÇÃO DOS RESPONSÁVEIS E AUDIÊNCIA DE SERVIDORES DO MTUR. REVELIA DE UM SERVIDOR. CONTAS IRREGULARES. DÉBITO. MULTAS. INABILITAÇÃO. INIDONEIDADE.

TOMADA DE CONTAS ESPECIAL (TCE)

Secretaria de Controle Externo de Tomada de Contas Especial (SecexTCE).

Trata-se de tomada de contas especial instaurada pelo Ministério do Turismo (MTur) , em desfavor de Fabio Ferraz Franco, prefeito no período de 2009 a 2012, em razão de irregularidade no Convênio 1278/2010 (Siafi 742120) , celebrado com o Município de Cachoeira de Pajeú/MG, cujo objeto foi a realização do evento "XIX Forró das Viúvas", nos dias 25 a 27/6/2010 (peça 1, p. 38 a 56) .
O ajuste vigeu de 25/6/2010 a 25/7/2011 e previu o montante de R$ 105.050,00 para a execução do objeto, dos quais, R$ 100.000,00 a conta de recursos federais foram repassados mediante ordem bancária de 13/5/2011.
O tomador de contas propôs a irregularidade das contas e a imputação do débito na totalidade dos recursos federais repassados ao ex-prefeito Fabio Ferraz Franco, encaminhamento acolhido pelo órgão de controle interno e pelo titular da pasta.
No âmbito do TCU, Fabio Ferraz Franco embora regularmente citado, permaneceu silente.
A então Secretaria de Controle Externo de Minas Gerais (SecexMG) declarou sua revelia, nos termos do art. 12, § 3°, da Lei 8.443/1992. Considerou a contratação dos artistas por meio do pregão presencial irregular, porém, entendeu que o ato não ensejou débito, uma vez que o MTur não colocou em dúvida a realização do evento. Propôs o julgamento pela irregularidade das contas do ex-prefeito e a aplicação da multa prevista no art. 58, inciso I, da Lei 8.443/1992.
O MP/TCU discordou da unidade técnica. Apontou outras irregularidades, como: i) a realização de um único certame para a contratação da infraestrutura do evento e das atrações artísticas, sendo que apenas uma empresa participou da licitação e foi declarada vencedora pelo valor total de R$ 105.050,00; ii) ausência de elementos indicativos dos beneficiários dos recursos, já que não foram juntados documentos do processo de pagamento, tais como cópias de cheques ou transferências e extratos bancários.
O Parquet de Contas propôs então a adoção de medida preliminar no sentido de obter junto ao Banco do Brasil os extratos da conta vinculada, bem como os documentos relativos às transferências e pagamentos realizados, com a identificação dos beneficiários.
Alinhei-me ao encaminhamento sugerido.
Tendo em vista a resposta do Banco do Brasil à diligência, com extratos indicando que foi efetuada transferência bancária, em 13/6/2011, em benefício de Nélio de Jesus da Silva ME, no valor de R$ 105.000,00 (peça 18, p. 1) , a então Secex-MG, com a anuência do MP/TCU, propôs julgar irregulares as contas do ex-prefeito e condená-lo ao ressarcimento do débito no valor total dos recursos federais repassados, bem como aplicar-lhe a multa prevista no art. 57 da Lei 8.443/1992.
Discordei da proposta por considerar que a TCE não se encontrava em condições de ser resolvida no mérito.
Determinei:
i) a realização de pesquisas ao Siconv e/ou de diligências ao MTur, caso necessário; e, posteriormente, nova citação de Fabio Ferraz Franco e da empresa NS Center Shows Ltda., em regime de solidariedade, pela totalidade dos recursos repassados, para que justificassem as irregularidades já levantadas e outras eventualmente identificadas, incluindo os indícios de fraude no Pregão Presencial 11/2010, de sobrepreço no plano de trabalho e de superfaturamento no pagamento à NS Center Shows Ltda., e para que comprovassem os valores efetivamente recebidos pelos artistas, a título de cachê.
ii) após o saneamento dos autos e sua reanálise, a audiência dos servidores do MTur Rejane de Castro Silva, que emitiu o parecer técnico aprovando o plano de trabalho (peça 1, p.26) ; Janaína Cristina Machado Pinto, que aprovou o parecer técnico (peça 1, p. 26) ; Luiz Humberto Vilela, que emitiu o parecer jurídico aprovando o plano de trabalho (peça 1, p.37) ; e Manoelina Ferreira Medrado, que aprovou o parecer jurídico (peça 1, p. 37) ; para que justificassem, entre outras irregularidades, pelo menos, as seguintes:
ii.1) a aprovação do plano de trabalho do Convênio 1278/2010 (Siafi 742120) no dia 25/6/2010, primeiro dia do evento objeto da avença, tendo em vista que não havia tempo hábil para a execução de licitação;
ii.2) a ausência de avaliação dos valores propostos para a contratação dos artistas, quanto a eventual sobrepreço, uma vez que, em razão de o convênio ter sido assinado no primeiro dia do evento, obviamente o município já havia contratado empresa intermediária para viabilizar o pagamento dos artistas, a qual certamente cobraria pelo serviço de intermediação; em desobediência ao termo do convênio, que proíbe a realização de despesas a título de taxa de administração, de gerência ou similar;
iii) a audiência de Carlos Alberto da Silva, Secretário Nacional de Políticas Públicas de Turismo/MTur, subscritor do Convênio 1278/2010 (Siafi 742120) , por ter assinado a avença no dia 25/6/2010, primeiro dia do evento, tendo em vista que não havia tempo hábil para a execução de licitação, e cujo plano de trabalho não foi avaliado quanto a eventual sobrepreço nos valores propostos para a contratação dos artistas.
Realizadas as diligências, citações e audiências, estando os autos sob a responsabilidade da Secretaria de Controle externo de Tomada de Contas Especial (SecexTCE) , após a nova instrução do feito, a unidade técnica declarou a revelia de Janaína Cristina Machado Pinto e propôs:
i) acolher as razões de justificativas de Rejane de Castro Silva, Luiz Humberto Vilela Costa, Manoelina Pereira Medrado e Carlos Alberto da Silva, e julgar regulares com ressalvas suas contas bem como as de Janaína Cristina Machado Pinto, considerando que ocorreu, naquele período, falha sistêmica no âmbito do MTur, não causadora de dano ao Erário;
ii) rejeitar as alegações de defesa apresentadas pelos responsáveis Fabio Ferraz Franco e pela NS Center Shows Ltda. e julgar suas contas irregulares, condenando-os, em regime de solidariedade, a ressarcir ao Erário a totalidade dos recursos federais repassados, e aplicando-lhes a multa prevista no art. 57 da Lei 8.443/1992.
Em seu derradeiro parecer, o representante do MP/TCU discordou da proposta. Sugeriu:
i) julgar regulares as contas dos servidores do MTur Rejane de Castro Silva, Janaína Cristina Machado Pinto, Luiz Humberto Vilela Costa, Manoelina Pereira Medrado e Carlos Alberto da Silva;
ii) acolher as alegações de defesa apresentadas pela empresa NS Center Shows Ltda.;
iii) rejeitar as alegações de defesa apresentadas por Fabio Ferraz Franco, condenando-o em débito apenas pelo valor referente ao pagamento das atrações artísticas (R$ 80.000,00, em valores históricos) , tendo em vista que o evento foi realizado; e julgar as contas do ex-prefeito irregulares, bem como aplicar-lhe a multa proporcional ao débito prevista no art. 57 da Lei 8.443/1992.
II
Discordo dos encaminhamentos propostos pelas razões que passo a expor.
O ex-prefeito Fabio Ferraz Franco e a empresa NS Center Shows Ltda. Foram citados, entre outras razões, para justificarem os indícios de fraude no Pregão Presencial 11/2010 e para comprovarem os cachês efetivamente recebidos pelos artistas que se apresentaram no evento.
Não lograram êxito em justificar as irregularidades que apontei no despacho, peça 29, por meio do qual ordenei as respectivas citações e as audiências dos servidores do MTur.
O Município de Cachoeira de Pajeú/MG encaminhou como pesquisas de preços exigidas para a celebração do convênio três orçamentos para a infraestrutura do evento, emitidos por Willian Viveiros Muniz W.V.M Produção de Shows e Eventos, Lucas Darlan O. Luz e pela, ao final contratada, NS Center Shows Ltda. (peça 28, p.4 a 6) . Para os shows artísticos, enviou somente uma proposta orçamentária, emitida pela NS Center Shows (peça 28, p.3) . Esses quatro orçamentos são datados de maio de 2010, sendo, portanto, anteriores ao pregão, porém, posteriores à apresentação, pelo município, da proposta do evento, ao MTur, o que ocorreu em 29/3/2010, conforme as informações na tela "Dados da Proposta" do Siconv (peça 28, p.2) .
Apesar de os orçamentos emitidos serem posteriores ao envio da proposta do evento ao MTur, são os valores contidos naqueles de autoria da NS Center Shows Ltda. que foram usados no plano de trabalho, para todos os itens - shows e infraestrutura do evento (peça 1, p.7 a 20) , levando a crer que a empresa já havia sido escolhida para prestar o serviço.
O orçamento elaborado pela Empresa NS Center Shows Ltda. para a execução dos shows artísticos elenca as mesmas bandas pré-selecionadas pelo Município para tocarem no evento, constantes no plano de trabalho: "Kaique Gomes", "Pépe Moreno", "Amor de Novela", "Sandro Mattos", "Marcelo Marrone" e "Roberto Deantille". Os valores cotados para as apresentações musicais coincidem com aqueles do plano de trabalho (total de R$ 80.000,00) .
Há também, junto aos arquivos apresentados em anexo à proposta do Município ao MTur, cartas de exclusividade das aludidas bandas designando a empresa NS Center Shows Ltda. como sua representante exclusiva para contratar as respectivas apresentações artísticas, para os dias e o local do evento (peça 28, p.7 a 12) .
Apesar de todo o plano de trabalho ter como base a proposta da NS Center Shows Ltda., o serviço de execução do evento e apresentações artísticas foi licitado por meio do Pregão Presencial 11/2010, Processo licitatório 19/2010 (peça 28, p.13 a 28) .
O edital do Pregão Presencial 11/2010 previu, em seu Anexo I, dois lotes, o primeiro, composto por toda a infraestrutura do evento, e o segundo, pelas bandas a serem contratadas. Foi estabelecido o critério de julgamento pelo menor preço por lote (item "8. DO CRITÉRIO DE JULGAMENTO" do edital) .
Coincidentemente, a empresa NS Center Shows Ltda. foi a única que participou do certame. Sagrou-se vitoriosa em ambos lotes pelos exatos valores do plano de trabalho do convênio, de R$ 25.050,00, para o Lote I, e de R$ 80.000,00, para o Lote II, de acordo com a ata de julgamento do Pregão Presencial 11/2010 (peça 28, p.29 e 30) , embora o edital de licitação não tenha divulgado o orçamento base dos itens licitados. Os documentos de homologação e de adjudicação do certame estão em consonância com a referida ata.
Estranhamente, no "Mapa de Lances" do pregão, inserido no Siconv (peça 28, p.31) , estão registradas as propostas das empresas Thalles Dias Fernandes, para o Lote I, no valor de R$ 25.050,00, e Medicnorte Produtos Médico Hospitalares Ltda, no valor de R$ 81.000,00, as quais não foram nem mesmo mencionadas na ata da sessão pública.
O pregão presencial não é modalidade de licitação adequada para a contratação nem dos serviços de infraestrutura dos shows (que deveriam ter sido licitados por meio de pregão eletrônico) , tampouco para a contratação de bandas previamente selecionadas.
O próprio termo de convênio, cláusula terceira, item II, alínea "m" (peça 89, p. 30) determina que seja observado o previsto no Decreto 5.404/2005 e na Portaria Interministerial 217/MPOG/MF/2006, vigentes à época. Esses normativos estabelecem que os instrumentos de formalização de convênios que envolvam repasse voluntário de recursos públicos da União para entes públicos ou privados deverão conter cláusula determinando o uso obrigatório do pregão, preferencialmente na forma eletrônica, devendo a inviabilidade da utilização do pregão na forma eletrônica ser devidamente justificada pelo dirigente ou autoridade competente responsável pela licitação.
Instado a se manifestar sobre o assunto, o ex-prefeito limitou-se a declarar que foi realizado o pregão presencial pelo fato de o município não possuir Internet satisfatória para modalidade eletrônica, à época dos fatos.
Porém, as diversas irregularidades verificadas, para as quais não houve justificativas - "Mapa de Lances" aparentemente extraído de outra licitação; presença de uma única licitante no certame; orçamento contido no plano de trabalho nos exatos valores e termos da proposta apresentada pela NS Center Shows Ltda., posteriormente, vencedora do certame, coincidindo ainda com os valores efetivamente contratados; apresentação de cartas de exclusividade das bandas designando a NS Center Shows Ltda. como seu representante exclusivo para a data e local do evento, antes mesmo da celebração do convênio, licitação e assinatura do contrato - são indícios de que houve direcionamento da contratação para a referida sociedade empresária e de que a licitação foi montada com o objetivo de dar ares de legalidade ao ato.
Menciono ainda a cláusula terceira, item II, alínea "pp" do termo do convênio, que estabelece que compete ao convenente "encaminhar ao CONCEDENTE documento comprobatório do efetivo recebimento do cachê por parte dos artistas, e/ou bandas, e/ou grupos, emitido pelo contratante dos mesmos" (peça 1, p.44) , documento este não apresentado na prestação de contas, tampouco nas alegações de defesa, embora expressamente requerido nos ofícios de citação.
Portanto, a NS Center Shows Ltda. beneficiou-se dos recursos do convênio, conforme a nota fiscal emitida (peça 87, p.61) e os extratos bancários, e os indícios apurados são numerosos, consistentes e convergentes, o bastante, para evidenciar a ocorrência de fraude no Pregão Presencial 11/2010, artificialmente montado para direcionar a contratação da execução do evento à mencionada empresa, com a participação do ex-prefeito Fabio Ferraz Franco.
Além disso, a dissonância entre as datas dos atos administrativos que deram origem a esse convênio e à contratação da empresa NS Center Shows Ltda. para a realização do seu objeto impossibilita estabelecer o nexo de causalidade entre os recursos repassados e o evento executado.
Embora os shows tenham ocorrido nos dias 25 a 27 de junho de 2010, a transferência on line do município em benefício de Nélio de Jesus da Silva ME só veio a ocorrer em 13/6/2011, quase um ano depois. O contrato celebrado entre o município e aquela empresa datou de 21/06/2010 (peça 28, p.42) , sendo que o termo do convênio foi assinado em data posterior (25/6/2010) . Os recursos financeiros foram transferidos pelo MTur ao Município de Cachoeira de Pajeú/MG em 18/5/2011 (peça 18, p.15) , quase onze meses após a realização da festa.
Todas essas dissonâncias entre as datas dos aludidos atos administrativos evidenciam que os recursos do convênio não foram utilizados no pagamento dos artistas que se apresentaram e na infraestrutura do evento. Mais que isso: o fato de os recursos federais terem sido repassados
posteriormente à festa revela que, caso tenham sido empregados em objeto relacionado ao convênio, o foram para o ressarcimento de despesas já efetuadas, conduta proscrita pela IN STN 1/1997.
Portanto, Fabio Ferraz Franco e a empresa NS Center Shows Ltda. não lograram êxito em elidir as irregularidades praticadas
Quanto ao parecer técnico elaborado por Rejane de Castro Silva e aprovado pela Coordenadora Geral de análise de Projetos, Janaína Cristina Machado Pinto, favoráveis à celebração do convênio, foram emitidos em 25/6/2010, primeiro dia do evento, conforme dados do Siconv.
Assim, também não restaram elididas as irregularidades cometidas por essas servidoras do MTur que aprovaram o plano de trabalho, o qual evidentemente não poderia ser concretizado conforme o cronograma estabelecido, pois não havia tempo hábil para a execução de licitação. Além disso, não avaliaram os valores propostos para a contratação dos artistas, quanto a eventual sobrepreço, tendo em vista que, em razão de o convênio ter sido assinado na véspera dos shows, obviamente o Município contrataria ou já havia contratado empresa intermediária para viabilizar o pagamento dos artistas, a qual certamente cobraria pelo serviço de intermediação, o que estava expressamente proibido pela cláusula terceira, item II, alínea "kk" do termo do convênio[footnoteRef:2]. [2:  "II. Compete ao CONVENENTE: (...) kk) não realizar despesas a título de taxa de administração, de gerência ou similar; (...) "] 
Em consonância com a unidade técnica, reconheço que a prática, no âmbito do MTur, de aprovar convênios na data de execução dos eventos foi recorrente no período de 2006 a 2010, tratando-se de conduta irregular reiterada por parte dos servidores do órgão, que não merece ser mitigada sob o argumento de que houve "falha sistêmica".
Houve, sim, manifesto descumprimento dos normativos vigentes à época o que ensejou a irregular aplicação de grandes volumes de recursos públicos federais.
De igual modo não se quedou elidida a irregularidade cometida por Carlos Alberto da Silva, Secretário Nacional de Políticas Públicas de Turismo/MTur, subscritor do Convênio 1278/2010.
Portanto, deixo de acolher as razões de justificativas de Rejane de Castro Silva e de Carlos Alberto da Silva.
Em relação a Luiz Humberto Vilela, que emitiu o parecer jurídico aprovando o plano de trabalho (peça 1, p.37) ; e a Manoelina Ferreira Medrado, que aprovou o parecer jurídico (peça 1, p. 37) , as justificativas apresentadas demonstraram que seus atos não contribuíram para a irregular assinatura do convênio.
O Parecer Jurídico 1604/2010 (peça 1, p. 33-34) contém alerta ao setor técnico quanto à necessidade de observância aos cronogramas de desembolso e execução, no sentido de que seja exigido dos proponentes a observação da correlação temporal entre as etapas de execução física do objeto e os repasses dos recursos. Ademais, deixa assente, nos itens 27 e 28, que a análise de custos é atribuição da área técnica do MTur.
Acolho, por conseguinte, as razões de justificativas de Luiz Humberto Vilela e de Manoelina Ferreira Medrado.
III
Pelo exposto, julgo irregulares as contas de Fabio Ferraz Franco e da empresa NS Center Shows Ltda., com fundamento no ar. 16, inciso III, alíneas "b" e "c", da Lei 8.443/1992, condenando-os a ressarcir ao Erário, em regime de solidariedade, a totalidade dos recursos federais repassados por meio do Convênio 1278/2010 (Siafi 742120) , bem como aplico-lhes a multa individual prevista no art. 57 da Lei 8.443/1992.
Ante a gravidade dos atos por eles praticados, especificamente a fraude na montagem do Pregão Presencial 11/2010, inabilito Fabio Ferraz Franco para o exercício de cargo em comissão ou função de confiança no âmbito da Administração Pública pelo período de 5 (cinco) anos, com suporte no que prescreve o art. 60 da Lei 8.443/1992; e declaro a inidoneidade da empresa NS Center Shows Ltda. para participar, por 2 (dois) anos, de licitação na Administração Pública Federal, nos termos do art. 46 da mesma Lei.
Por fim, tendo em vista que os servidores do MTur foram chamados aos autos em razão da de irregularidades na prática da atos administrativos e que não tinham dever de prestar contas nem causaram dano ao Erário, não cabe aqui julgar suas contas.
Ante as irregularidades praticadas com a aprovação e assinatura do Convênio 1278/2010, aplico a Rejane de Castro Silva, Janaína Cristina Machado Pinto e Carlos Alberto da Silva a multa prevista no art. 58, inciso II, da Lei 8.443/1992.
Feitas essas considerações, voto por que o Tribunal acolha a minuta de acórdão que ora submeto à apreciação do colegiado.
TCU, Sala das Sessões Ministro Luciano Brandão Alves de Souza, em 13 de abril de 2021.
WALTON ALENCAR RODRIGUES 
Relator